ACORDAO-COMPLETO-2391469

ACÓRDÃO 1826/2020 ATA 26/2020 - PLENÁRIO

VISTOS, relatados e discutidos estes autos que cuidam do monitoramento do Acórdão 1271/2018-TCU-Plenário (Relator: Ministro José Mucio Monteiro) , por meio do qual se apreciou Relatório de Auditoria no Fundo Constitucional do Nordeste (FNE) , voltado a avaliar a eficácia e a eficiência dos processos de planejamento e de avaliação de resultados dos financiamentos concedidos com recursos do FNE.
ACORDAM os Ministros do Tribunal de Contas da União, reunidos em Sessão Plenária, diante das razões expostas pelo Relator, em:
9.1. com fulcro no art. 243 do Regimento Interno do TCU, considerar as recomendações constantes dos itens 9.1, 9.3.3, 9.3.7, 9.3.8 e 9.3.9 do Acórdão 1271/2018-TCU-Plenário (Relator: Ministro José Mucio Monteiro) como "implementadas", as recomendações dos itens 9.2.1, 9.2.2, 9.2.3, 9.2.4, 9.2.5, 9.2.6, 9.3.1, 9.3.2, 9.3.4, 9.3.5, 9.3.6 e 9.3.10 do Acórdão 1271/2018-TCU-Plenário como "em implementação", e a determinação do item 9.4 do Acórdão 1271/2018-TCU-Plenário como "cumprida";
9.2. encaminhar, para ciência, cópia da presente deliberação, acompanhada do Relatório e do Voto que a fundamentam, ao Ministério do Desenvolvimento Regional (MDR) , à Superintendência do Desenvolvimento do Nordeste (Sudene) e ao Banco do Nordeste do Brasil S.A. (BNB) ;
	9.3. restituir os presentes autos à SecexDesenvolvimento para continuidade das ações de monitoramento, até o cumprimento integral do acórdão monitorado

Monitoramento de acórdão que apreciou auditoria cujo objetivo foi avaliar a eficácia e a eficiência dos processos de planejamento e de avaliação de resultados dos financiamentos concedidos com recursos do Fundo Constitucional de Financiamento do Nordeste (FNE).

Banco do Nordeste do Brasil S.a.; Fundo Constitucional de Financiamento do Nordeste; Ministério do Desenvolvimento Regional; Superintendência de Desenvolvimento do Nordeste.

3. Interessados/Responsáveis: não há.

13.1. Ministros presentes: José Mucio Monteiro (Presidente), Walton Alencar Rodrigues, Benjamin Zymler, Aroldo Cedraz, Raimundo Carreiro (Relator), Ana Arraes, Bruno Dantas e Vital do Rêgo.
13.2. Ministro-Substituto convocado: Marcos Bemquerer Costa.
13.3. Ministros-Substitutos presentes: Augusto Sherman Cavalcanti, André Luís de Carvalho e Weder de Oliveira.

ACORDAO-COMPLETO-2461631

Acórdão 421/2021 - Plenário

RAIMUNDO CARREIRO

Adoto como Relatório, em consonância com o disposto no art. 1º, § 3º, inciso I, da Lei 8.443/1992, a instrução lavrada no âmbito da Secretaria de Controle Externo do Desenvolvimento Econômico (SecexDesenv) , endossada pelo diretor e pelo titular da unidade (peças 143 a 145) :
INTRODUÇÃO
Trata-se de monitoramento decorrente dos itens 9.1 a 9.4 do Acórdão 1271/2018-TCU-Plenário (TC Processo 021.629/2017-0) , de relatoria do Exmo. Ministro José Múcio Monteiro, que apreciou o Relatório de Auditoria no Fundo Constitucional de Financiamento do Nordeste (FNE) , cujo objetivo foi avaliar a eficácia e a eficiência dos processos de planejamento e de avaliação de resultados dos financiamentos concedidos com recursos do FNE.
HISTÓRICO
2.	Por meio do Acórdão 1271/2018-TCU-Plenário do Tribunal de Contas da União, em sessão ordinária do dia 6/6/2018, proferiu determinações e recomendações ao Ministério da Integração Nacional (atualmente incorporado pelo Ministério do Desenvolvimento Regional) , à Superintendência do Desenvolvimento do Nordeste e ao Banco do Nordeste do Brasil. O presente processo foi instaurado com o objetivo de monitorar o cumprimento do referido acórdão (peça 44) .
3.	Mediante o Ofício 2018/610-689, de 21/9/2018, o Gerente de Ambiente de Coordenação e Controle da Auditoria em exercício do Banco do Nordeste do Brasil encaminhou a documentação relativa ao atendimento das recomendações e da determinação, constantes respectivamente dos itens 9.3 (subitens) e 9.4 do mencionado acórdão (peça 62) .
4.	A Sudene, através do Ofício 178/2018 - SEI/SUDENE, de 3/10/2018, complementado pelo e-mail enviado no dia 26/2/2019, encaminhou documentos relacionados ao atendimento dos itens 9.2 (subitens) e 9.4 (peças 71 e 74) .
5.	Posteriormente, por meio de e-mail encaminhado no dia 3/6/2019, o Auditor-Chefe Substituto da Sudene encaminhou planilha contendo detalhamento da situação atualizada das medidas relacionadas ao plano de ação elaborado pela Sudene (peça 77) .
6.	Por fim, o Chefe da Assessoria Especial de Controle Interno do Ministério da Integração Nacional, por meio do Ofício 289/AECI/MI, de 19/10/2018, remeteu documentação relativa aos itens 9.1 e 9.4 do mencionado acórdão (peça 65) . 
7.	A instrução técnica de peça 118, após a análise dos documentos acostados aos autos, alvitrou o reconhecimento de que o item 9.4 fosse considerado "cumprido", os itens 9.3.7 e 9.3.8 "implementados" e os demais itens "em implementação", além de formular plano de monitoramento subsequente, com duas outras ações adicionais.
8.	Encontrando-se os autos no gabinete do Exmo. Sr. Ministro Relator Raimundo Carreiro, sobreveio documentação encaminhada pelo Banco do Nordeste do Brasil S.A. mediante o Ofício 2019/610-0329, de 5/9/2019, a título de novos elementos, peças 129 a 137 (inseridas nos autos em 15/10/2019) e peças 139, 141, 142 do Ministério do Desenvolvimento Regional. Assim, foi determinado o retorno dos autos para apreciação desses novos elementos, objeto da presente instrução. 
9.	A fim de facilitar o entendimento, após a análise dos novos elementos aduzidos aos autos após a instrução de peça 118, a presente instrução atualiza e consolida a posição do monitoramento.
ANÁLISE DO ATENDIMENTO DAS DELIBERAÇÕES
10.	Nos tópicos seguintes desta instrução, serão abordados o cumprimento das determinações e a implementação das recomendações feitas a cada uma das entidades demandadas, levando-se em consideração os elementos apresentados pelos responsáveis e observando, quando aplicáveis, as diretrizes da Portaria Segecex 27, de 19/10/2009, que aprovou os padrões de monitoramento a serem observados nos trabalhos técnicos do Tribunal. 
11.	Estão entre os objetivos da presente análise: avaliar os planos de ação encaminhados, verificar quais ações já foram realizadas até o momento, identificar quais ainda estão pendentes, apurar eventuais benefícios alcançados e, casualmente, propor medidas corretivas aos planos de ação desenvolvidos.
12.	Por fim, ressalte-se que o presente monitoramento está sendo realizado em parceria com a Secretaria de Controle Externo do Sistema Financeiro Nacional e dos Fundos de Pensão (SecexFinanças) , visto que o BNB, uma das entidades demandadas no Acórdão monitorado, é unidade jurisdicionada daquela secretaria.
I - Ministério do Desenvolvimento Regional (extinto Ministério da Integração Nacional) 
I.1.	Deliberações 9.1 e 9.4 (peça 44) : 
9.1. recomendar ao Ministério da Integração Nacional que preveja, nas Diretrizes e Orientações Gerais do Fundo Constitucional de Financiamento do Nordeste, mecanismos que permitam maior participação da Sudene na elaboração da proposta de Programação Anual a cargo do Banco do Nordeste do Brasil, a exemplo de reuniões formais em determinados marcos do processo, com o objetivo de identificar, tempestivamente, eventuais desvios da proposta em relação às prioridades regionais fixadas pelo Conselho Deliberativo da Sudene;
 (...) 
9.4. determinar ao Ministério da Integração Nacional, à Superintendência de Desenvolvimento do Nordeste e ao Banco do Nordeste do Brasil que encaminhem ao Tribunal, no prazo de noventa dias, Plano de Ação que contenha o cronograma de adoção das medidas necessárias à implementação das deliberações constantes deste acórdão, com definição dos responsáveis, prazos e atividades acerca das medidas a serem tomadas; (grifos nossos) 
I.1.1.	Situação que levou à proposição das deliberações:
13.	Da fiscalização realizada pelo Tribunal, verificou-se a ocorrência de baixa articulação e participação efetiva da Sudene e do Conselho Deliberativo (Condel) no planejamento na elaboração da programação anual do FNE, tendo sido ressaltada a necessidade de fortalecer o papel dos órgãos e entidades responsáveis pelo planejamento da política pública de desenvolvimento regional, por meio de uma definição clara das responsabilidades de cada um dentro do processo relativo ao fundo (peça 38, p. 17-23) .
I.1.2.	Providências adotadas e comentários dos gestores:
14.	De forma a dar cumprimento à determinação e a implementar a recomendação, o então Ministério da Integração Nacional, por meio do Ofício 289/2018/AECI/MI, de 19/10/2018, remeteu documentação que integra a peça 65 dos presentes autos. 
15.	Constata-se da documentação, que foi apresentado pelo então Ministério da Integração Nacional, Plano de Ação contendo o cronograma de adoção das medidas necessárias à implementação das deliberações constantes do acórdão, com definição de prazos e atividades acerca das medidas a serem tomadas (item 9.4 do Acórdão 1271/2018-TCU-Plenário) .
16.	Relativamente ao item 9.1 do referido acórdão, o Ministério destacou, em sua primeira manifestação processual, que as portarias de Diretrizes e Orientações Gerais, para o exercício de 2019, foram elaboradas sob a égide da decisão do TCU, tendo sido previstas reuniões entre os bancos administradores dos fundos, as superintendências de desenvolvimento regional e o ministério com o propósito de consolidar a proposta final de Programação Anual de Aplicação dos Recursos do Fundo, encontros estes que ocorreram em meados de 2018 no âmbito das três regiões abrangidas pelos recursos dos fundos constitucionais - Fundo Constitucional do Nordeste - FNE, Fundo Constitucional do Norte (FNO) e Fundo Constitucional do Centro-Oeste (FCO) (peça 65, p. 3-4) .
Providências implementadas (peça 65, p. 5) :
Publicação das Portarias 333, 334 e 335, todas de 10 de agosto de 2018, nas quais foram estabelecidas as Diretrizes e Orientações Gerais para os Fundos Constitucionais de Financiamento do Nordeste, Norte e Centro-Oeste para o exercício de 2019. Consta nos referidos normativos a inclusão de participação das Superintendências nas reuniões técnicas nos Estados, assim como na proposta de programação formulada pelos bancos administradores.
17.	Ainda em observância às recomendações, quanto ao estabelecimento de mecanismos que permitam à Sudene e a outras superintendências a identificação de eventuais desvios da proposta de programação anual, o Ministério ressaltou à época que se faria necessário delimitar de forma mais precisa os marcos para tal verificação por parte das superintendências. Assim, propôs que durante o período de elaboração das portarias que estabelecessem as diretrizes e orientações gerais para o exercício de 2020, fossem inseridos, como complementos aos normativos mencionados, dispositivos prevendo que as superintendências devem se reunir com os bancos operadores, com o objetivo de identificar, tempestivamente, eventuais desvios em relação às prioridades regionais fixadas pelo Conselho Deliberativo.
18.	Ressaltou-se, no entanto, que, como as programações anuais dos fundos constitucionais para o exercício de 2019 já se encontravam em elaboração quando da emissão da recomendação, os novos dispositivos mencionados para as portarias de diretrizes e orientações gerais seriam propostos para as portarias referentes às execuções dos fundos constitucionais de 2020. Isso porque os prazos previstos no §2º do art. 15 e no §1º do art. 14 da Lei 7.827/1989 já se encontravam em fase de expiração. 
19.	Nos novos elementos encaminhados após a instrução de peça 118 (peças 139 e 141) , o MDR informa que foram emitidas as Portarias MDR 1.953, 1.954 e 1.955, que tratam das diretrizes e orientações gerais para aplicação dos recursos do FNE, FNO e FCO no exercício de 2020, publicadas em 15 de agosto de 2019 (peça 142) . 
20.	Dos normativos, consta, dentre outras, recomendações às superintendências de desenvolvimento que se reúnam com os respectivos bancos administradores com objetivo de identificar, tempestivamente, eventuais desvios em relação às prioridades regionais fixadas pelos Conselhos Deliberativos, conforme alvitrado por esta Corte de Contas (art. 3º da Portaria MDR 1.953/2019, peça 142, p. 1-2) .
I.1.3.	Análise:
21.	Da análise das considerações apresentadas, percebe-se que o Ministério atendeu a recomendação expedida pelo Tribunal referente à criação de mecanismos que permitam maior participação da Sudene na elaboração da proposta de Programação Anual (item 9.1. do acórdão) .
22.	As medidas propostas inicialmente pelo MDR e que ainda estavam pendentes foram finalmente adotadas, tendo sido editadas portarias contendo diretrizes e orientações gerais para a aplicação dos fundos, as quais permitirão o acompanhamento concomitante das superintendências e a identificação de eventuais desvios em relação às prioridades regionais firmadas na programação de execução dos fundos.
23.	Verificou-se, ainda, que o Plano de Ação apresentado continha o cronograma de adoção das medidas necessárias à implementação das deliberações constantes do acórdão, com definição dos prazos e das atividades acerca das medidas a serem tomadas (item 9.4 do acórdão) .
24.	Constatou-se, tão somente, que não houve indicação dos responsáveis pela implantação das ações constantes do Plano, conforme preconiza o item 5.2 dos Padrões de Monitoramento (Portaria-Segecex 27/2009) . No entanto, em que pese não terem sido apresentados os encarregados, constata-se que as medidas propostas foram adotadas pelo Ministério, de forma que, considerada a efetividade das ações, dispensa-se a proposição de ajustes.
I.1.4.	Conclusão:
25.	Esta análise objetivou avaliar o plano de ação apresentado e a eficácia das ações implementadas pelos gestores para enfrentar as causas apontadas e, ao final, sanar as falhas delas decorrentes. 
26.	Nesse contexto, como resultado da análise da documentação encaminhada pelos gestores, no que se refere ao item 9.4 do Acórdão 1271/2018-TCU-Plenário, constatou-se que foi apresentado plano de ação pelo então Ministério da Integração Nacional contendo cronograma de adoção das medidas necessárias à implementação da deliberação constante do item 9.1 da mencionada deliberação, podendo a determinação sob análise enquadrar-se como "cumprida".
27.	No que se refere à recomendação constante do item 9.1, considerando que as ações propostas foram implementadas, convém considerar a deliberação como "implementada".
I.1.5.	Evidências:
		Ofício 289/2018/AECI/MI, de 19/10/2018 (peça 65) ;
		Nota Técnica SFRI 74/SFRI/DPNA/CGPA, de 27/9/2018 (peça 65, p. 3-6) ; 
		Portaria MIN 334, de 10/8/2018 (peça 85) ;
		Ofício 1018/2019/SECEX/MDR, de 14/10/2019 (peça 139) ;
		Nota Técnica 74/2019/CGFC/SPFI/Secex-MDR (peça 141) ;
		Portarias MDR 1.953, 1.954 e 1.955, de 15/8/2019 (peça 142) .
II - Superintendência do Desenvolvimento do Nordeste
II.1.	Deliberação 9.4 (peça 44) :
9.4. determinar ao Ministério da Integração Nacional, à Superintendência de Desenvolvimento do Nordeste e ao Banco do Nordeste do Brasil que encaminhem ao Tribunal, no prazo de noventa dias, Plano de Ação que contenha o cronograma de adoção das medidas necessárias à implementação das deliberações constantes deste acórdão, com definição dos responsáveis, prazos e atividades acerca das medidas a serem tomadas; (grifos nossos) 
II.1.1.	Situação que levou à proposição das deliberações:
28.	Para o atendimento das recomendações constantes dos itens 9.2.1 a 9.2.6 Acórdão 1271/2018-TCU-Plenário, foi determinada à Sudene a elaboração de plano de ação contendo as medidas a serem adotadas para solucionar os problemas apontados no Relatório de Auditoria (item 9.4) (TC Processo 021.629/2017-0) - peças 38 e 44.
29.	Cabe mencionar que, para cada uma das recomendações constantes dos itens mencionados, serão avaliadas mais adiante, separadamente, a eficácia das ações propostas pelos gestores quanto à eliminação das causas apontadas e a solução dos problemas relatados. Esta sessão trata apenas da conferência da elaboração do plano de ação pela Sudene (item 9.4 do mencionado acórdão.
II.1.2.	Providências adotadas e comentários dos gestores:
30.	De forma a dar cumprimento à determinação, a Sudene, através do Ofício 178/2018 - SEI/SUDENE, de 3/10/2018, complementado pelo e-mail enviado no dia 26/2/2019, encaminhou documentos constantes às peças 71 a 74.
II.1.3.	Análise:
31.	Constata-se da documentação que foi apresentado pela Sudene plano de ação contendo o cronograma de adoção das medidas necessárias à implementação das deliberações constantes dos itens 9.2.1 a 9.2.6 do acórdão, com definição de responsáveis, prazos e atividades acerca das medidas a serem tomadas para a solução dos problemas relatados.
32.	Verificou-se, ainda, que as medidas propostas já vêm sendo adotadas, em parte, pela Sudene, de forma que, considerada a efetividade das ações até então executadas, conforme análise ponto a ponto realizada adiante, propõe-se, tão somente considerar a determinação relacionada à elaboração do plano de ação como "cumprida".
II.1.4.	Conclusão:
33.	A análise limitou-se a avaliar o cumprimento da determinação de elaborar o plano de ação apresentado.
34.	Nesse contexto, considerando a tempestiva apresentação do plano de ação pela Sudene contendo as atividades correspondentes, convém propor que a determinação sob análise se enquadra como "cumprida".
II.1.5.	Evidências:
	Plano de ação da Sudene (Ofício 178/2018 - SEI/SUDENE, de 3/10/2018) (peça 71) ; e
	E-mail com informações da situação atual do plano de ação da Sudene (peça 77) .
II.2.	Deliberação 9.2.1 (peça 44) :
9.2. recomendar à Superintendência de Desenvolvimento do Nordeste que: 
9.2.1. tão logo conclua a elaboração da minuta de Projeto de Lei contendo o Plano Regional de Desenvolvimento do Nordeste, utilize-o como fonte interna de informação para edição das Diretrizes e Prioridades do Fundo Constitucional de Financiamento do Nordeste, considerando a importância da existência de um direcionamento estratégico para balizar os financiamentos concedidos com recursos do FNE; (grifo nosso) 
II.2.1.	Situação que levou à proposição das deliberações:
35.	O Relatório de Auditoria que resultou na recomendação aqui tratada ressalta que a atuação predominante do Banco do Nordeste como formulador da política de desenvolvimento regional, no que se refere ao FNE, em detrimento dos demais órgãos e entidades responsáveis por essa atividade, vem prejudicando o cumprimento dos objetivos traçados na Lei 7.827/1989 (peça 38, p. 17) .
36.	Relatou-se, ainda, a ausência de plano regional de desenvolvimento da região que estabelecesse objetivos, metas, prioridades e diretrizes estratégicas de médio e longo prazo; e a ausência de estabelecimento de setores e arranjos produtivos prioritários a nível local no âmbito das Diretrizes e Prioridades do FNE, não permitindo a identificação de potencialidades estaduais e prejudicando o direcionamento dos financiamentos por parte do BNB (peça 38, p. 21) .
II.2.2.	Providências adotadas e comentários dos gestores:
37.	De forma a implementar a recomendação, a Sudene, por meio do Ofício 178/2018, de 3/10/2018, complementado pelo e-mail enviado no dia 26/2/2019, encaminhou plano de ação contendo as ações consideradas necessárias à regularização da situação, conforme destacado na peça 71, p. 20-24.
38.	Ao iniciar esta atividade de monitoramento, esta unidade técnica realizou reunião, no dia 5/6/2019, com os gestores da Sudene responsáveis pela implementação das ações propostas, com objetivo de averiguar em que medida elas foram implementadas, os benefícios auferidos até o momento, o que ainda resta a ser feito, além de aventar a possibilidade de se propor medidas corretivas (peça 78) .
39.	Em relação ao item 9.2.1 (utilização do Plano Regional de Desenvolvimento do Nordeste como fonte interna de informação para edição das Diretrizes e Prioridades do FNE) , verificou-se que as atividades propostas e implementadas pelos gestores, constantes do plano de ação (peça 71, p. 6-9) , priorizaram inicialmente as tratativas para a criação do Plano Regional de Desenvolvimento do Nordeste (PRDNE) .
40.	Relatou-se ainda a realização de estudos, diagnósticos, articulações com parceiros e instituições, cursos sobre planejamento regional, contratação de consultores e especialistas, além de outras atividades primárias necessárias ao desenvolvimento do plano. Como resultado, segundo a Sudene, foram criadas Agendas Setoriais, as quais detalham áreas prioritárias para o desenvolvimento sustentável da região de atuação da Sudene, além de definir problemas e principais desafios a serem enfrentados.
41.	A partir de então, o novo modelo de comunicação do plano foi criado, precisando, no entanto, ser compatibilizado com as novas diretrizes do Plano Plurianual (PPA) 2020-2023. Após diversas tratativas e ajustes, finalmente foi construído o Projeto de Lei do PRDNE.
42.	O projeto foi então submetido, aprovado pelo Condel na 25ª Reunião do Conselho, em 24/5/2019, por meio da Resolução Condel 127/2018 (peça 86) , e em seguida encaminhado para o Ministério do Desenvolvimento Regional para que fosse apreciado e submetido ao Congresso Nacional, quando finalmente deverá ser convertido em Lei.
43.	Dessa forma, a Sudene ressaltou que, antes mesmo de sua conversão em lei, espera utilizar a minuta aprovada como fonte para a elaboração das notas técnicas que subsidiarão a construção da proposição da entidade e nortearão a programação do BNB para a aplicação dos recursos do FNE nos exercícios de 2020 e subsequentes, conforme fundamenta o Decreto 8.276/2014 (art. 4º, inciso XII, alínea "a") .
II.2.3.	Análise:
44.	Do exame das considerações apresentadas, verifica-se que a Sudene vem atendendo a recomendação expedida pelo Tribunal. A criação e aprovação da minuta do PRNDE em conjunto com outras unidades interessadas foi o passo inicial primordial na viabilização da implementação da deliberação.
45.	No entanto, para que seja confirmada a implementação total da medida, faz-se necessário assegurar a utilização da minuta como fonte interna de informação para edição das Diretrizes e Prioridades do FNE, as quais devem ser efetivadas, no que se refere à programação do exercício de 2020, até o dia 15/8/2019, conforme previsto na alínea "a", inciso XII, art. 4º do Anexo I ao Decreto 8.276/2014.
46.	Para tanto, convém propor futuras ações de monitoramento com este objetivo, conforme plano de monitoramento proposto adiante.
II.2.4.	Conclusão:
47.	Convém considerar a deliberação sob análise como "em implementação", diante das medidas já adotadas, cabendo nova análise da questão em futuras ações de monitoramento e o envio de cópia da presente instrução aos responsáveis, para ciência.
II.2.5.	Evidências:
Plano de ação da Sudene (Ofício 178/2018 - SEI/SUDENE, de 3/10/2018) (peça 71, p. 6-9) ;
Ata de Reunião realizada com a Sudene em 5/6/2019 (peça 78, p. 2) ; 
Apresentação da Sudene sobre a implementação das medidas plano de ação (peça 79) ;
Resolução Condel 127/2018 (peça 86) ; e
Minuta PRDNE e Anexos (peça 87) .
II.3.	Deliberação 9.2.2 (peça 44) :
9.2. recomendar à Superintendência de Desenvolvimento do Nordeste que: (...) 
9.2.2. elabore, em parceria com o Banco do Nordeste do Brasil e outras instituições nacionais ou internacionais, ouvidas as agências de desenvolvimento estaduais, estudo específico que identifique as vocações e potencialidades econômicas locais, bem como os arranjos produtivos potenciais e existentes, em todos os Estados da sua área de atuação, e, após concluído, formule estratégia para incluir os resultados nas Diretrizes e Prioridades do FNE, visando direcionar a concessão de seus financiamentos; (grifo nosso) 
II.3.1.	Situação que levou à proposição das deliberações:
48.	O Relatório de Auditoria que resultou na recomendação aqui tratada ressalta, dentre outras ocorrências, que a atuação predominante do Banco do Nordeste como formulador da política de desenvolvimento regional, no que se refere ao FNE, em detrimento dos demais órgãos e entidades responsáveis por essa atividade, vem prejudicando o cumprimento dos objetivos traçados na Lei 7.827/1989 (peça 38, p. 17) .
49.	Relatou-se, ainda, a ausência de estabelecimento de setores e arranjos produtivos locais (APLs) prioritários a nível local no âmbito das Diretrizes e Prioridades do FNE.
50.	A constatação acabou por não permitir a identificação de potencialidades estaduais, prejudicando o direcionamento dos financiamentos por parte do BNB (peça 38, p. 21) .
II.3.2.	Providências adotadas e comentários dos gestores:
51.	Conforme mencionado anteriormente, de forma a implementar a recomendação, a Sudene encaminhou plano de ação contendo as ações consideradas necessárias à implementação da deliberação, conforme destacado na peça 71, p. 20-24.
52.	Em reunião realizada com os gestores da Sudene em 5/6/2019, foi possível averiguar em que medida as ações propostas já foram implementadas até o momento, que ainda restam pendentes e que benefícios já teriam sido alcançados (peça 78, p. 2-3) .
53.	Em que pese constar do plano de ação encaminhado, dentre outras, medidas relacionadas com a elaboração do perfil produtivo do Nordeste, com identificação da distribuição das atividades produtivas, arranjos produtivos locais (APLs) , vocações e potencialidades regionais e locais, relatou-se que a implementação dessas ações ainda se encontra em estágio incipiente. 
54.	Na oportunidade, a Coordenação-Geral de Estudos e Pesquisas, Avaliação, Tecnologia e Inovação (CGEP) informou que inicialmente procurou articular com diversas entidades, dentre elas o Instituto de Pesquisa Aplicada (Ipea) , o Instituto Brasileiro de Geografia e Estatística (IBGE) e a Comissão Econômica para a América Latina (Cepal) objetivando mapear e consolidar informações.
55.	Dentre os estudos em andamento, um visa à coleção e ao tratamento de dados sobre as características produtivas das regiões e microrregiões que compõem a área de atuação da Sudene e objetiva a territorialização das ações das políticas de desenvolvimento.
56.	Informou-se ainda que estão sendo solicitados dados provenientes do BNB e do Banco Nacional de Desenvolvimento Econômico e Social (BNDES) para fins de identificação e exame dos "padrões de concentração produtiva", por meio da utilização de técnicas de análise espacial.
57.	Além disso, foi relatado o início de trabalho de levantamento de informações junto às universidades e fundações de apoio à pesquisa, com a finalidade de se consolidar portfólio de pesquisas relacionadas aos temas pertinentes na região. 
58.	Todavia, naquele momento, a atividade encontrava-se suspensa, em razão do contingenciamento orçamentário e da priorização da Sudene nos últimos meses no desenvolvimento e aprovação do PRDNE. Com a recente aprovação da minuta do PRDNE, a CGEP informou que esta e outras ações devem ser retomadas em breve.
59.	Em que pese a paralização de algumas medidas, a Sudene informou que está prevista a elaboração de relatório preliminar contendo informações relacionadas à "análise regional" e ao "mapeamento da distribuição de crédito público" até então efetuadas. O primeiro relatório deverá ser desenvolvido e publicado até o final do mês de julho/2019 (peça 78, p. 3) .
60.	Por fim, verifica-se do plano de ação que a previsão para a total implementação da recomendação, o qual resultará na apresentação de relatório definitivo com "a identificação das vocações e potencialidades, assim como, os APLs existentes e potenciais na região para balizar as discussões das Diretrizes e Prioridades do FNE para 2020", findará no dia 15/12/2019.
61.	Mencionou-se, no entanto, a possibilidade de reajustes nos prazos para a implementação de todas as ações constantes do plano, em razão da complexidade da natureza das atividades necessárias à completa identificação das vocações, potencialidades e arranjos produtivos locais das regiões.
62.	Todavia, noticiou que os dados obtidos até então já podem contribuir para as discussões da definição de diretrizes e prioridades a serem incluídas na programação do FNE para o próximo exercício.
II.3.3.	Análise:
63.	Da análise das informações apresentadas, verifica-se que a Sudene vem atendendo a recomendação expedida pelo Tribunal. Todavia, percebe-se que a implementação das ações propostas pelos gestores ainda se encontra em estágio incipiente.
64.	Dessa forma, considerando ainda o fim do prazo reajustado (15/12/2019) , para que seja confirmada a implementação total da medida, faz-se necessário incluir novas ações de monitoramento, conforme plano de monitoramento proposto adiante.
II.3.4.	Conclusão:
65.	Diante das medidas já adotadas, convém considerar a deliberação sob análise como "em implementação", cabendo nova análise da questão em futuras ações de monitoramento e o envio de cópia da presente instrução aos responsáveis, para ciência.
II.3.5.	Evidências:
Plano de ação da Sudene (Ofício 178/2018 - SEI/SUDENE, de 3/10/2018) (peça 71, p. 9-11) ;
	Ata de Reunião realizada com a Sudene em 5/6/2019 (peça 78, p. 2 e 3) ; e
	Apresentação da Sudene sobre a implementação das medidas plano de ação (peça 80) ;
II.4.	Deliberação 9.2.3 (e subitens 9.2.3.1 a 9.2.3.5) (peça 44) :
9.2. recomendar à Superintendência de Desenvolvimento do Nordeste que: 
9.2.3. estude a conveniência e oportunidade de instituir um Comitê Técnico de Acompanhamento do FNE no âmbito da estrutura do seu Conselho Deliberativo, que possua, entre outras, as atribuições de: 
9.2.3.1. aumentar o diálogo e integração entre os atores governamentais e não-governamentais que tenham interesse na aplicação dos recursos do FNE; 
9.2.3.2. monitorar as ações do FNE, desde o momento da programação até a posterior avaliação de resultados; 
9.2.3.3. gerar subsídios para as atividades de articulação com os Estados da área de atuação da Sudene; 
9.2.3.4. aumentar a divulgação dos resultados efetivamente obtidos com a aplicação dos recursos do FNE; e 
9.2.3.5. dispor de outros assuntos e objetivos julgados pertinentes, que devem constar em um plano de trabalho a ser apresentado após a constituição do Comitê.
II.4.1.	Situação que levou à proposição das deliberações:
66.	Dentre as ocorrências relatadas no Relatório de Auditoria, há a identificação da necessidade de criação de um Comitê Técnico de Acompanhamento do FNE no âmbito do Condel com o objetivo de aumentar o diálogo e a integração entre os atores governamentais e não-governamentais, além de monitorar as ações de execução do fundo, desde o momento da programação até a posterior avaliação de resultados (peça 38, p. 17-23) .
II.4.2.	Providências adotadas e comentários dos gestores:
67.	Em reunião realizada com os gestores da Sudene (peça 78, p. 3) , a entidade informou que o Comitê Técnico de Acompanhamento do Fundo Constitucional de Financiamento do Nordeste (FNE) foi instituído por meio da Resolução Condel 126/2018, em 11 de dezembro de 2018 (peça 82) , conforme previsto no plano de ação desenvolvido e encaminhado ao Tribunal (peça 71) .
68.	Posteriormente, em encontro do Conselho Deliberativo, realizado em 24 de maio deste ano, foi aprovado o Regimento Interno do Comitê, por meio da Resolução Condel 128/2019.  Nele consta entre as atribuições do colegiado aquelas dispostas no item 9.2.3 do Acórdão 1271/2018-TCU-Plenário (peças 83 e 84) .
69.	Assim, a Sudene considerou como implementada a ação prevista no plano de ação submetido pela Sudene.
70.	Foi ressaltada, no entanto, decisão recente do Governo Federal, instituída por meio do Decreto 9.759/2019, na qual é estabelecida a extinção, a partir de 28/6/2019, de colegiados criados por meio de decreto ou normativo de hierarquia inferior.
71.	Apesar disso, ressaltou-se acreditar que, em razão da importância de colegiados criados no âmbito da Sudene e após a apresentação de justificativas baseadas em critérios técnicos, a decisão deverá ser revista pelo Governo. Segundo a Sudene, houve inclusive uma sinalização do Governo nesse sentido, quando da realização da última reunião do Condel, em 24/5/2019.
II.4.3.	Análise:
72.	Do exame das informações e documentos apresentados, verificou-se que a Sudene procurou atender à recomendação expedida pelo Tribunal, visto que restou comprovada a criação do Comitê Técnico de Acompanhamento do FNE (peças 82 e 83) .
73.	Da análise do Regimento Interno do Comitê, constata-se que as atribuições consideradas no item 9.2.3 do Acórdão 1271/2018-TCU-Plenário estão contempladas no normativo (art. 4º) , que dispõe ainda em seus dispositivos sobre a estrutura de apoio ao colegiado, previsibilidade de reuniões, organização dos debates e encaminhamentos, além de outras incumbências pertinentes (peça 84) .
74.	Todavia, considerada a possibilidade aventada de extinção, a partir de 28/6/2019, desse e de outros comitês estabelecidos no âmbito da Sudene, em razão de recente decisão do Governo Federal (arts. 1º e 5º do Decreto 9759/2019) , convém propor que a recomendação seja considerada como "em implementação", sendo necessária a realização de futuras ações de monitoramento com o objetivo de acompanhar a evolução da matéria e averiguar, eventualmente, a necessidade de adoção de medidas que possam substituir as já adotadas, objetivando solucionar efetivamente a situação apontada no Relatório de Auditoria.
II.4.4 - Conclusão:
75.	Pelo exposto, convém considerar a deliberação sob análise como "em implementação".
76.	Cabe, portanto, acompanhar a questão em futuras ações de monitoramento, enviando cópia da presente instrução aos responsáveis, para ciência.
II.4.5.	Evidências:
Plano de ação da Sudene (Ofício 178/2018 - SEI/SUDENE, de 3/10/2018) (peça 71, p. 12-13) ;
	Ata de Reunião realizada com a Sudene em 5/6/2019 (peça 78, p. 3) ;
	Resolução Condel 126/2018 (peça 82) ;
	Resolução Condel 128/2019 (peça 83) ; e
	Regimento Interno do Comitê de Acompanhamento do FNE (peça 84) .
II.5.	Deliberação 9.2.4 (peça 44) :
9.2.4. realize, com o apoio do Ministério da Integração Nacional, inventário das políticas públicas em andamento em sua área de atuação e insira, nas Diretrizes e Prioridades do FNE, aquelas com potencial de serem alavancadas com a concessão de crédito por parte do BNB;
II.5.1.	Situação que levou à proposição das deliberações:
77.	O Relatório de Auditoria ressaltou a existência de baixa articulação e sinergia entre diversas políticas públicas que cuidam do desenvolvimento da Região Nordeste. A maior sinergia entre as políticas e um maior conhecimento sobre os programas poderiam contribuir para um planejamento mais favorável da aplicação dos recursos do FNE (peça 38, p. 24- 28) .
II.5.2.	Providências adotadas e comentários dos gestores:
78.	O plano de ação apresentado pela Sudene estabelece como atividades capazes de atender à deliberação, em suma, o "mapeamento do PPA", por meio de articulação com o então Ministério da Integração Nacional (incorporado pelo atual Ministério do Desenvolvimento Regional) e a compatibilização do planejamento com as áreas de atuação da Sudene previstas na Lei Complementar 125/2007; a aproximação com o Ministério do Planejamento, Desenvolvimento e Gestão (atualmente integrado ao Ministério da Economia) , visando o envolvimento da Sudene na elaboração do PPA 2020-2023; a articulação com outros ministérios setoriais, para a identificação de programas relevantes para o Nordeste; e, por fim, a elaboração de estudo final com a consolidação das políticas pertinentes para o balizamento das discussões da programação do FNE (peça 71, p. 13-14) .
79.	Em reunião realizada, no dia 5/6/2019, com os gestores da Sudene, os técnicos da entidade ressaltaram que de início foram realizadas tratativas com diversos ministérios para a realização do levantamento das políticas públicas alinhadas com as competências e a área de atuação da Sudene estabelecidas em seu Regimento Interno (Lei Complementar 125/2007) - peça 78.
80.	Todavia, em razão da recente reforma ministerial do novo Governo Federal, a interlocução tornou-se dificultosa, visto que muitos dos servidores e gestores das entidades foram remanejados ou exonerados, além de terem sidos extintas e/ou modificadas algumas das unidades responsáveis pelo gerenciamento de parte das políticas públicas pertinentes.
81.	A partir daquele momento, foi dada prioridade à construção e aprovação do PRDNE no âmbito da Sudene, além do envolvimento da entidade na elaboração do PPA 2020-2023, sobretudo no que diz respeito à sua regionalização. 
82.	Atualmente, com a aprovação da minuta do PRDNE, a Sudene ressaltou que deverão ser priorizados mais uma vez o levantamento das políticas públicas da região e a verificação de seus alinhamentos com os eixos e projetos do plano delineado e com as prioridades do FNE.
83.	Até o momento, foi informado que não foram elaborados relatórios parciais. No entanto, a entidade afirmou que deverá ser emitido relatório prévio consolidando as informações existentes até o final de julho/2019.
84.	A última atualização apresentada quanto ao realinhamento de prazo para a implementação das ações sugere como data limite o dia 30/9/2019 (peça 77) . Todavia, a Sudene admitiu que em razão das dificuldades apresentadas o prazo final poderá ser revisto.
II.5.3.	Análise:
85.	Da análise das informações apresentadas, verifica-se que a Sudene vem atendendo a recomendação expedida pelo Tribunal. Todavia, percebe-se que a implementação das ações propostas pelos gestores ainda se encontra em estágio incipiente. Os primeiros relatórios com a consolidação dos estudos produzidos sobre os levantamentos das políticas públicas ainda devem ser elaborados.
86.	Dessa forma, considerando ainda o fim do prazo estabelecido (30/9/2019) para a concretização das medidas constantes do plano, convém incluir novas ações de monitoramento para avaliação da questão, conforme plano de monitoramento proposto adiante.
II.5.4.	Conclusão:
87.	Pelo exposto, diante das medidas já adotadas, convém considerar a deliberação sob análise como "em implementação", cabendo nova análise da questão em futuras ações de monitoramento, além do envio de cópia da presente instrução aos responsáveis, para ciência.
II.5.5.	Evidências
Plano de ação da Sudene (Ofício 178/2018 - SEI/SUDENE, de 3/10/2018) (peça 71, p. 13-14) ;
	Ata de Reunião realizada com a Sudene em 5/6/2019 (peça 78, p. 3-4) ;
	E-mail com informações da situação atual do plano de ação da Sudene (peça 77) ; e
	Apresentação da Sudene sobre a implementação das medidas plano de ação (peça 80) .
II.6.	Deliberação 9.2.5 (peça 44) :
9.2.5. adote providências administrativas, incluindo possíveis alterações regimentais, para dotar a Coordenação-Geral de Estudos e Pesquisas, Avaliação, Tecnologia e Inovação da competência específica de avaliar os resultados dos programas de financiamento do FNE, alocando na unidade os recursos humanos e financeiros necessários para coordenar pesquisas, realizadas diretamente e/ou mediante parceria com pesquisadores e entidades sem vínculos com os executores das ações, além de participar da formulação da metodologia de avaliação a ser seguida pelos bancos administradores, monitorando a condução dos trabalhos, de forma a assegurar isenção no tratamento do tema;
II.6.1.	Situação que levou à proposição das deliberações:
88.	Constatou-se da fiscalização realizada o envolvimento insuficiente da Sudene e do Condel no processo de avaliação do FNE, além da falta de acesso pela Sudene aos meios necessários à realização adequada da atividade de acompanhamento, a exemplo dos dados das operações de crédito concedidas com recursos do FNE (peça 38, p. 42-46) .
II.6.2.	Providências adotadas e comentários dos gestores:
89.	O plano de ação apresentado pela Sudene esclarece que o atendimento à deliberação envolverá várias Coordenações da entidade, incluindo a Coordenação-Geral de Estudos e Pesquisas, Avaliação, Tecnologia e Inovação (CGEP/DPLAN) , a Coordenação-Geral de Gestão Institucional (CGGI/SUP) e a Coordenação-Geral de Gestão de Pessoas (CGGP/DAD) - peça 71, p. 15.
	Para tanto, discorreu que (peça 71, p. 14-16) :
	O trabalho será iniciado a partir de proposta de atribuições relacionadas ao tema, desenvolvida pela CGEP/DPLAN, previamente apresentada e discutida pela unidade com as outras relacionadas neste Plano de Ação e encaminhada à CGGI para compatibilização às normas, preparação de minuta de Resolução de alteração do Regimento interno, encaminhamento à Procuradoria Jurídica Federal junto à SUDENE e envio pela CGGI à Diretoria Colegiada para apreciação e deliberação da alteração do Regimento da SUDENE.
	Paralelamente, a CGEP/DPLAN deverá preparar a demanda de pessoal para o exercício das novas atividades, acompanhada por justificativa a ser encaminhada à CGGP/DAD para estudo e análise das condições de atendimento. Também deverá se organizar para estudar a execução direta ou possível contratação de estudos ou modelo de avaliação tal qual suscitado pelo subitem do Acórdão e neste caso, envolverá a Coordenação-Geral de Administração e Finanças (CGAF/DAD) . 
	Em todos esses casos precisará estar respaldada pela Diretoria Colegiada. A Secretaria de Desenvolvimento Regional (SDR/MI) , a Secretaria de Fundos Regionais e Incentivos Fiscais (SFRI/MI) , a Diretoria de Gestão de Fundos, Incentivos e de Atração de Investimentos da SUDENE ou outro órgão que a CGEP identifique, precisarão ser envolvidos de forma a compartilhar ou possibilitar o apoio na estruturação dos meios relacionados à metodologia de avaliação e à própria avaliação do FNE.
	Em todos esses casos, (realização de pesquisas, modelo de avaliação dos resultados dos programas de financiamento do FNE, metodologia de avaliação a ser seguida pelos bancos) a CGEP/DPLAN precisará descrever seus processos de trabalho. É com esse objetivo que a CGEP vem apresentar adiante, os encaminhamentos necessários para o aparelhamento e cumprimento da determinação. Nesse sentido, informa que a Coordenação de Avaliação de Planos, Programas e Projetos a ela vinculada, será a subunidade que deverá receber os reforços necessários e para isso alinha as seguintes etapas: (...) 
90.	Dessa forma, as etapas descritas incluem: dotar a Coordenação-Geral de Estudos e Pesquisas, Avaliação, Tecnologia e Inovação e sua subordinada, a Coordenação de Avaliação de Planos, Programas e Projetos, de competência específica para avaliar os resultados dos programas de financiamento do FNE (capacitação e delineamento de novas atribuições) ; adquirir equipamentos e licenças de softwares estatísticos a fim de estruturar as bases de dados; e, por fim, alterar o regimento interno criando as competências necessárias (peça 71, p. 14-16) .
91.	Em reunião realizada com a Sudene no dia 5/6/2019 (peça 78) , a entidade informou que, apesar de passar por dificuldades orçamentárias e de pessoal, tem procurado capacitar seu corpo técnico, sobretudo no tema Avaliação de Políticas Públicas. Como exemplo, foi mencionada a participação de servidora do quadro em doutorado na área de ciências econômicas, cuja tese em elaboração está sendo direcionada à avaliação dos resultados obtidos em decorrência dos financiamentos do FNE.
92.	Em relação ao tratamento de dados utilizados na avaliação dos programas, foi relatado que a entidade ainda utiliza sistemas com recursos limitados e não especializados (Excel) , sendo necessário, portanto, adquirir produtos mais eficientes, além de capacitar o corpo técnico da entidade na operação desses sistemas.
93.	A Sudene informou ainda que, entre os meses de abril e maio do corrente ano, houve várias discussões internas na CGEP sobre as possíveis alterações regimentais, cuja proposta foi posteriormente submetida por e-mail, em 4/6/2019, para apreciação e análise do Diretor de Planejamento e Articulação de Políticas substituto. Entretanto, em decorrência da elaboração do PRDNE e de seus desdobramentos, novas necessidades estruturais e regimentais podem levar à elaboração de uma nova proposta.
94.	Por fim, em relação à alocação dos recursos humanos necessários, ressaltou que o assunto já consta da agenda da Coordenação-Geral de Gestão de Pessoas (CGGP) , unidade vinculada à Diretoria de Administração da Sudene.
95.	A última atualização apresentada quanto ao realinhamento de prazo sugere como data limite para implementação das ações, em especial a alteração regimental, o dia 30/8/2019 (peça 77) .
II.6.3.	Análise:
96.	Da análise das informações apresentadas, verifica-se que a Sudene vem atendendo a recomendação expedida pelo Tribunal. No entanto, percebe-se que a implementação das ações propostas pelos gestores ainda se encontra em estágio incipiente. 
97.	Em que pese ter sido informado o início de todas as atividades propostas, nenhuma delas foi inteiramente concluída. 
98.	Todavia, considerando o fim do prazo estabelecido (30/8/2019) para a concretização das medidas constates do plano, convém incluir novas ações de monitoramento, conforme plano de monitoramento proposto adiante.
II.6.4.	Conclusão:
99.	Pelo exposto, considerando que as medidas propostas vêm sendo adotadas e ainda dispõem, em sua totalidade, de prazo para serem realizadas, convém considerar a deliberação sob análise como "em implementação".
100.	Cabe, no entanto, serem realizadas novas análises da questão em futuras ações de monitoramento, além do envio de cópia da presente instrução aos responsáveis, para ciência.
II.6.5.	Evidências:
Plano de ação da Sudene (Ofício 178/2018 - SEI/SUDENE, de 3/10/2018) (peça 71, p. 14-16) ;
	Ata de Reunião realizada com a Sudene em 5/6/2019 (peça 78, p. 4) ;
	E-mail com informações da situação atual do plano de ação da Sudene (peça 77) ; e
	Apresentação da Sudene sobre a implementação das medidas plano de ação (peça 80) .
II.7.	Deliberação 9.2.6 (peça 44) :
9.2.6. crie sistemática de acompanhamento das recomendações expedidas no âmbito da avaliação dos Relatórios de Resultados e Impactos do FNE encaminhados pelo BNB, até o seu efetivo cumprimento por parte do Banco, ou exija justificativas formais para a não adoção de alguma medida, com fundamento no art. 14, inciso III da Lei 7.827/1989;
II.7.1.	Situação que levou à proposição das deliberações:
101.	Da fiscalização realizada pelo Tribunal, verificou-se que as recomendações expedidas resultantes das conclusões das avaliações do FNE, realizadas pela Sudene e pelo Escritório Técnico de Estudos Econômicos do Nordeste (Etene) , não vêm sendo devidamente monitoradas, fazendo com que as críticas elaboradas não sejam aproveitadas adequadamente no processo de planejamento do FNE (peça 38, p. 43-46) .
II.7.2.	Providências adotadas e comentários dos gestores:
102.	O plano de ação apresentado pela Sudene estabelece como atividades capazes de atender à deliberação, em suma, o "acompanhamento do cumprimento das recomendações expedidas" (por meio de notificações ao BNB, solicitação de elaboração de plano de ação pelo BNB e elaboração de relatório trimestral de acompanhamento do plano de ação) e o "acompanhamento da execução da programação do FNE" (por meio da solicitação mensal ao BNB de informações sobre contratações, acompanhamento mensal das contratações e elaboração de relatório trimestral de acompanhamento da execução) - Peça 71, p. 16-17.
103.	Em reunião realizada com a Sudene no dia 5/6/2019 (peça 78) , a entidade informou que já tem exigido do BNB a apresentação de comentários a respeito das recomendações expedidas no âmbito da avaliação do Relatório de Resultados e Impactos do FNE (RRI) . Também tem sido exigida a elaboração de plano de ação para o cumprimento das medidas adotadas, de forma a melhor monitorar as ações decorrentes das deliberações.
104.	Ademais, foi afirmado que, desde 2018, a Sudene exige do BNB o fornecimento mensal de informações sobre as contratações firmadas com recursos do FNE. 
105.	No entanto, em razão das dificuldades enfrentadas na consolidação de informações das justificativas apresentadas pelo Banco, a Sudene alterou a periodicidade, passando a exigir tais informações trimestralmente.
106.	Como resultado, foram elaborados pela Sudene, até então, dois relatórios de acompanhamento (Dez/2018 e maio/2019) .
107.	Apesar disso, a Sudene admitiu que as rotinas, relacionadas com as ações de elaboração de plano de ação pelo Banco e a consequente emissão de relatório de acompanhamento pela Sudene, ainda não foram formalizadas nos normativos da entidade.
108.	Os gestores presentes mencionaram, no entanto, já estarem pensando em uma maneira de formalizar tais rotinas, certamente por meio de alterações normativas e publicações de resoluções.
II.7.3.	Análise:
109.	Da análise das informações apresentadas, verifica-se que a Sudene vem atendendo a recomendação expedida pelo Tribunal. 
110.	No entanto, relatou-se as dificuldades de obtenção de informações sobre as contratações com recursos do FNE mensalmente, tendo sido sugerida a alteração da exigência para cada três meses, fato que deve provocar alteração do plano de ação proposto.
111.	Além disso, convém salientar o reconhecimento de que as rotinas constantes do plano de ação relacionadas às medidas de acompanhamento ainda não terem sido normatizadas. A normatização, naturalmente, poderia trazer maior efetividade e continuidade das ações, trazendo benefícios definitivos e mensuráveis periodicamente.
112.	Dessa forma, considerando sobretudo a declaração dos gestores de que essas rotinas devem ser institucionalizadas, torna-se pertinente incluir novas ações de monitoramento, conforme plano de monitoramento proposto adiante.
II.7.4.	Conclusão:
113.	Pelo exposto, considerando que as medidas propostas vêm sendo adotadas, convém considerar a deliberação sob análise como "em implementação".
114.	Cabe, no entanto, propor que sejam realizadas novas análises da questão em futuras ações de monitoramento e o envio de cópia da presente instrução aos responsáveis, para ciência.
II.7.5.	Evidências:
Plano de ação da Sudene (Ofício 178/2018 - SEI/SUDENE, de 3/10/2018) (peça 71, p. 16-17) ;
	Ata de Reunião realizada com a Sudene em 5/6/2019 (peça 78, p. 5) ;
	E-mail com informações da situação atual do plano de ação da Sudene (peça 77) ; e
	Apresentação da Sudene sobre a implementação das medidas plano de ação (peça 81) .
III - Banco do Nordeste do Brasil - BNB
III.1.	Deliberação 9.4 (peça 44) :
9.4. determinar ao Ministério da Integração Nacional, à Superintendência de Desenvolvimento do Nordeste e ao Banco do Nordeste do Brasil que encaminhem ao Tribunal, no prazo de noventa dias, Plano de Ação que contenha o cronograma de adoção das medidas necessárias à implementação das deliberações constantes deste acórdão, com definição dos responsáveis, prazos e atividades acerca das medidas a serem tomadas; (grifos nossos) 
III.1.1.	Situação que levou à proposição das deliberações:
115.	Para o atendimento das recomendações constantes dos itens 9.3.1 a 9.3.10 do Acórdão 1271/2018-TCU-Plenário, foi determinada ao BNB a elaboração de plano de ação contendo as medidas a serem adotadas para solucionar os problemas apontados no Relatório de Auditoria (item 9.4) (TC Processo 021.629/2017-0) - peças 38 e 44.
116.	Cabe mencionar que, para cada uma das recomendações constantes dos itens mencionados, serão avaliadas mais adiante, separadamente, a eficácia das ações propostas pelos gestores quanto à solução dos problemas relatados. Esta sessão trata apenas da conferência da elaboração do plano de ação pelo BNB (item 9.4 do mencionado acórdão) .
III.1.2.	Providências adotadas e comentários dos gestores:
117.	De forma a dar cumprimento à determinação, o BNB, através do Ofício 2018/610-689, de 21/9/2018, encaminhou o cronograma de peça 62.
III.1.3.	Análise:
118.	Constata-se da documentação que foi apresentado pelo BNB plano de ação contendo o cronograma de adoção das medidas necessárias à implementação das deliberações constantes dos itens 9.3.1 a 9.3.10 do acórdão, com definição de responsáveis, prazos e atividades acerca das medidas a serem tomadas para a solução dos problemas relatados.
119.	Verificou-se, ainda, que as medidas propostas já vêm sendo adotadas, em parte, pelo BNB, de forma que, considerada a efetividade das ações até então executadas, conforme análise ponto a ponto realizada adiante, propõe-se, tão somente considerar a determinação relacionada à elaboração do plano de ação como "cumprida".
120.	Com vistas a obter informações adicionais do BNB sobre o cumprimento do Acórdão 1271/2018-TCU-Plenário, além daquelas fornecidas por meio da peça 62, foi expedido Ofício 0213/2019-TCU/SecexDesenvolvimento, de 6/6/2019 (peça 76) . Em atendimento, o BNB encaminhou o Ofício 2019/610-180, de 21/6/2019 (peça 88) e demais informações constantes das peças 89-112.
121.	Como estratégia operacional, para implementação dos itens do acórdão, o BNB, em sua primeira manifestação processual, estabeleceu um rol de ações a serem observadas, algumas delas subdivididas em etapas. A tabela seguinte (peças 89 e 92) representava, do ponto de vista do BNB, um resumo da implementação dos itens do Acórdão 1271/2018-TCU-Plenário. A instrução de peça 118 verificou que significativa parcela dos itens já havia sido implementada, restando poucas ações/etapas para serem concluídas. A ação 2.1.2 deveria ser a última implementada, em 20/3/2020.
	Item Acórdão 
TCU 1.271
	Nº Ação
	Nº Etapa
	Situação
	Prazo

	9.3.1
	1.1.1
	1
	atendida
	
			2
	atendida
	
		1.1.2
	1
	atendida
	
			2
	atendida
	
		1.1.3
	1
	atendida
	
			2
	atendida
	
	9.3.2
	2.1.1
	1
	atendida
	
			2
	prorrogada
	30/6/2019

			3
	prorrogada
	15/7/2019

			4
	prorrogada
	31/7/2019

			5
	prorrogada
	30/9/2019

			6
	prorrogada
	31/10/2019

		2.1.2
		prorrogada
	31/3/2020

	9.3.3
	3.1.1
		atendida
	
		3.1.2
		atendida
	
		3.1.3
		vincenda
	30/6/2019

		3.1.4
		vincenda
	30/6/2019

	9.3.4
	4.1.1
	1
	atendida
	
			2
	atendida
	
		4.1.2
	1
	atendida
	
			2
	atendida
	
			3
	atendida
	
	9.3.5
	5.1.1
		atendida
	
		5.1.2
		atendida
	
		5.1.3
		atendida
	
		5.1.4
		atendida
	
		5.1.5
		atendida
	
		5.1.6
		atendida
	
		5.1.7
		atendida
	
	9.3.6
	6.1.1
		atendida
	
		6.1.2
		atendida
	
		6.1.3
	1
	atendida
	
			2
	atendida
	
			3
	atendida
	
			4
	atendida
	
	9.3.7
	7.1.1
		atendida
	
		7.1.2
		atendida
	
	9.3.8
	8.1.1
		atendida
	
		8.1.2
		atendida
	
		8.1.3
		atendida
	
		8.1.4
		atendida
	
		8.1.5
		atendida
	
	9.3.9
	9.1.1
		em atendimento
	31/7/2019

	9.3.10
	10.1.1
		em atendimento
	30/9/2019

		10.1.2
		em atendimento
	30/9/2019

122.	Nos novos elementos encaminhados pelo BNB, consta a mesma tabela atualizada (peça 132) . O cotejo do quadro de peça 118, item 118, com o quadro constante na nova manifestação do BNB (peça 132) , permite concluir as seguintes alterações, que dão conta de que o BNB considerou atendidas os itens/etapas indicadas:
	Item Acórdão 
TCU 1.271
	Nº Ação
	Nº Etapa
	Prazo
	Situação

	9.3.2
	2.1.1
	1
	atendida
	-

			2
	30/6/2019
	Atendida

			3
	15/7/2019
	Atendida

			4
	31/7/2019
	Atendida

			6
	31/10/2019
	prorrogada

		2.1.2
		31/3/2020
	prorrogada

	9.3.3
	3.1.1
		atendida
	
		3.1.2
		atendida
	
		3.1.3
		30/6/2019
	Atendida

		3.1.4
		30/6/2019
	Atendida

	9.3.9
	9.1.1
		31/7/2019
	Atendida

123.	Assim, aprecia-se a seguir a execução dos itens/etapas pelo BNB, conforme as duas manifestações aduzidas aos autos.
III.1.4.	Conclusão:
124.	A análise limitou-se a avaliar o cumprimento da determinação de elaborar o plano de ação apresentado.
125.	Nesse contexto, considerando a tempestiva apresentação do plano de ação pela BNB contendo as atividades correspondentes, convém propor que a determinação sob análise se enquadra como "cumprida".
III.1.5.	Evidências:
	Ofício 2018/610-689, de 21/9/2018 (peça 62) .
III.2.	Deliberação 9.3.1. (peça 44) 
9.3.1. inclua nas propostas de Programação Anual do FNE previsão de aplicação mínima de recursos em setores e arranjos produtivos identificados como prioritários dentro de cada Estado, e, após a aplicação dos recursos, informe no Relatório de Resultados e Impactos do FNE os resultados alcançados, de forma detalhada e por Estado da federação;
III.2.1. 	Situação que levou à proposição das deliberações:
126.	O Relatório de Auditoria, no que se refere ao planejamento dos financiamentos concedidos com recursos do FNE, destacou as seguintes deficiências: (1) ausência de plano de desenvolvimento da região, que estabeleça objetivos, metas, prioridades e diretrizes estratégicas de médio e longo prazo; (2) ausência de estabelecimento de setores e arranjos produtivos prioritários a nível local no âmbito das Diretrizes e Prioridades do FNE, não permitindo a identificação de potencialidades estaduais e prejudicando o direcionamento dos financiamentos por parte do BNB; e (3) baixa articulação e participação efetiva da Sudene e do Condel no planejamento do FNE (peça 38, p. 17-22) .	Assim, com intuito de melhorar a governança, foram formuladas as recomendações de que tratam os itens 9.3.1 e 9.3.2.
III.2.2. 	Providências adotadas e comentários dos gestores:
127.	Para a implementação do item 9.3.1, o BNB estabeleceu três ações, subdivididas em etapas, indicando as unidades responsáveis e os prazos respectivos, introduzindo comentários da Auditoria e as observações pertinentes, consoante demonstrado nas tabelas seguintes (v. peça 89, p. 1-3) . 
	Ação 1.1.1: Explicitar no documento da programação do FNE de 2018 as previsões já existentes para os estados de MG, BA, PE

	Etapa
	Descrição
	Unid. Responsável
	Prazo
	Comentário Auditoria
	Obs

	1
	Atualização da programação do FNE 2018
	Ambiente de Políticas de Desenvolvimento
	30/8/2018
	atendida
	1

	2
	Encaminhamento ao Ministério da Integração Nacional e Sudene para atualização de versão
			atendida
	2

Obs 1: o Doc. 01, "Programação FNE 2018_0808_Encaminhado MI" (peça 90, p. 1-44) , contempla a informação do Ambiente de Políticas de Desenvolvimento, consoante notas explicativas da Tabela 6 (peça 90, p. 19) , na qual considerou R$ 50 milhões, sendo: BA (R$ 20 milhões) , MG (R$ 5 milhões) e PE (R$ 25 milhões) .
Obs 2: O relatório de Programação do FNE 2018 consta do sítio na internet do Ministério da Integração, conforme link abaixo (no sítio consta também o relatório da Programação do FNE de 2019, em atendimento da recomendação do TCU) : Programações FNE
	Ação 1.1.2: Utilizar informações existentes no âmbito dos APLs do MDIC, Rotas da Integração Nacional do MI e PAT's do BNB visando subsidiar as Superintendências Estaduais em suas previsões para o item Arranjos Produtivos na Programação FNE 2019.

	Etapa
	Descrição
	Unid. Responsável
	Prazo
	Comentário Auditoria
	Obs

	1
	Levantar informações dos valores contratados por territórios (municípios) nos últimos quatro anos, considerando como referencial os APLs do MDIC, as Rotas de Integração Nacional do MI e os Planos de Ação Territorial do BNB para fins de subsidiar a estimativa de aplicação de recursos em Arranjos Produtivos por UFs na Programação FNE 2019
	Ambiente de Políticas de Desenvolvimento
	30/10/2018
	atendida
	1

	2
	Elaboração da Programação FNE 2019 - estimativa de recursos pelas Superintendências Estaduais para o item Arranjos Produtivos, tabela 6 da Programação anual e discriminação dos valores propostos por UF no corpo do documento da Programação.
			atendida
	2

Obs. 1: o Doc. 02, infomail Assunto: "FNE 2019 Arranjos Produtivos - Atividades/Setores priorizados do Condel/Sudene" (peça 91, p. 1-2) , encaminha aos Programadores Executivos de cada Superintendência Estadual, a "Estimativa de Valores para Arranjos Produtivos Selecionados", como subsídio para elaboração da Programação FNE 2019.
Obs. 2: o Doc. 03, "Programação FNE 2019" (peça 93, p. 1-146) , contempla a informação do Ambiente de Políticas de Desenvolvimento, consoante notas explicativas da Tabela 6 (peça 93, p. 18) , na qual considerou a seguinte distribuição de valores por estado: AL - R$ 33 milhões; BA - R$ 40,1 milhões; CE - R$ 15 milhões; ES - R$ 420 mil; MA - R$ 1,1 milhão; MG - R$ 12 milhões; PB - R$ 20,8 milhões; PE - R$ 30 milhões; PI - R$ 10 milhões; RN - R$ 40 milhões e SE·- R$ 1,6 milhão.
	Ação 1.1.3: Articular com o Etene para detalhamento da informação no relatório de Resultados e Impactos do FNE

	Etapa
	Descrição
	Unid. Responsável
	Prazo
	Comentário Auditoria
	Obs

	1
	Solicitar apresentação / acompanhamento da informação com relação ao executado / projetado em termos dos Arranjos Produtivos Locais - APLs do conjunto das atividades / setores priorizados do Condel / Sudene
	Ambiente de Políticas de Desenvolvimento
	30/9/2018
	atendida
	1

	2
	Realizar reunião para apresentação da Programação Anual do FNE 2019 ao Etene, para posterior detalhamento da informação no Relatório de Resultados e Impactos do FNE.
		31/12/2018
	atendida
	2

Obs. 1: foi considerado como insumo para o atendimento desta Etapa da recomendação, o Doc.02 (peça 91, p. 1-2) , referente ao Infomail sobre o FNE 2019-Arranjos Produtivos Atividades/Setores priorizados do Condel/Sudene;
Obs. 2: o Doc. 04, "Lista de Presença_Reunião de Trabalho_Etene-Ambiente de Políticas de Desenvolvimento" (peça 94, p. 1-2) registra a realização de reunião de trabalho entre gestores e técnicos do Etene e do Ambiente de Políticas de Desenvolvimento, no dia 28/12/2018, tendo como assunto (cabeçalho) "Apresentação Programação FNE, Recomendação Acórdão TCU 1271/2018, Recomendações Carta de Encaminhamento - Auditoria Interna 2018".
III.2.3. 	Análise:
128.	Verificou-se que todas as três ações programadas foram concluídas pelo BNB. Contudo, considerando que ainda não foram verificados no Relatório de Resultados e Impactos do FNE 2018 (peça 101) os resultados alcançados, de forma detalhada e por Estado da federação, pode-se considerar o item como "em implementação".
129.	A efetividade da recomendação poderá ser comprovada em futuro monitoramento do item 9.3.1.
III.2.4. 	Conclusão:
130.	Nesse contexto, convém propor que a recomendação sob análise se enquadra como "em implementação". 
III.2.5. 	Evidências:
Doc. 01, "Programação FNE 2018_0808_Encaminhado MI" (peça 90, p. 1-44) ;
Doc. 02, info-mail Assunto: "FNE 2019 - Arranjos Produtivos - Atividades/Setores priorizados do Condel/Sudene" (peça 91, p. 1-2) ;
Doc. 03, "Programação FNE 2019" (peça 93, p. 1-146) ; e
Doc. 04, "Lista de Presença Reunião de Trabalho Etene - Ambiente de Políticas de Desenvolvimento" (peça 94, p. 1-2) .
III.3. 	Deliberação 9.3.2. (peça 44) 
9.3.2. crie indicadores para o FNE visando medir o nível de dinamização da economia nordestina e também o grau de instalação de novos polos econômicos em municípios interioranos, calculando e informando, de forma detalhada e por Estado, os resultados alcançados no Relatório de Resultados e Impactos do FNE;
III.3.1. 	Situação que levou à proposição das deliberações:
131.	O Relatório de Auditoria, no que se refere ao planejamento dos financiamentos concedidos com recursos do FNE, destacou as seguintes deficiências: (1) ausência de plano de desenvolvimento da região, que estabeleça objetivos, metas, prioridades e diretrizes estratégicas de médio e longo prazo; (2) ausência de estabelecimento de setores e arranjos produtivos prioritários a nível local no âmbito das Diretrizes e Prioridades do FNE, não permitindo a identificação de potencialidades estaduais e prejudicando o direcionamento dos financiamentos por parte do BNB; e (3) baixa articulação e participação efetiva da Sudene e do Condel no planejamento do FNE (peça 38, p. 17-22) . Assim, com intuito de melhorar a governança, foram formuladas as determinações 9.31 e 9.3.2.
III.3.2. 	Providências adotadas e comentários dos gestores:
132.	O BNB, em sua primeira manifestação, apontou que haviam sido programadas duas ações, que se encontravam parcialmente concluídas (peça 89, p. 3-5) :
	Ação 2.1.1: Criar indicadores para medição (a) do nível de dinamização da economia nordestina e (b) do grau de instalação de novos polos econômicos em municípios interioranos, ambos a partir das aplicações do FNE

	Etapa
	Descrição
	Unid. Responsável
	Prazo
	Comentário Auditoria
	Obs

	1
	Discussão com o TCU sobre o entendimento a ser dado à Recomendação 9.3.2, notadamente quanto à questão ela "instalação de novos pólos econômicos" e às possibilidades para se isolar os efeitos do FNE sobre as variáveis propostas para os indicadores
	Etene
	31/10/2018
	atendida
	1

	2
	Revisão bibliográfica para identificação de metodologias possíveis de serem utilizadas no caso em questão, a partir dos resultados da discussão proposta na Etapa 01 anterior
		30/11/2018
	prorrogada para 30/6/2019
	2

	3
	Em caso de achado positivo para a Etapa 02, identificação das bases de dados atualizadas e sua obtenção, mediante solicitação à Superintendência de Controle Financeiro
	Superintendência de Controle Financeiro
	28/12/2018
	prorrogada para 15/7/2019
	3

	4
	Encaminhar ao Etene as bases de dados atualizadas referente a operações de crédito com recursos do FNE
		31/1/2019
	prorrogada para 31/7/2019
	4

	5
	Definição da linha de base a ser utilizada para os indicadores
	Etene
	15/2/2019
	prorrogada 30/9/2019
	5

	6
	Teste e validação dos indicadores e da linha de base
		28/2/2019
	prorrogada para 31/10/2019
	6

Obs. 1: o Doc. 05 (peça 95, p. 1-2) , Pedido de Repactuação de Prazo para a implementação das deliberações de órgãos de controle e entidades fiscalizadoras, de 25/4/2019, registra o atendimento desta etapa da recomendação, em reunião ocorrida com o TCU em 6/11/2018, conforme memória de reunião, Doc. 06.
Obs. 2: o Doc. 05 registra novo prazo para atendimento, a qual passou a constar como etapa 1 no novo Plano de Ação.
Obs. 3: o Doc. 05 registra novo prazo para atendimento, a qual passou a constar como etapa 2 no novo Plano de Ação.
Obs. 4: o Doc. 05 registra novo prazo para atendimento, a qual passou a constar como etapa 3 no novo Plano de Ação.
Obs. 5: o Doc. 05 registra novo prazo para atendimento, a qual passou a constar como etapa 4 no novo Plano de Ação.
Obs. 6: o Doc. 05 registra novo prazo para atendimento, a qual passou a constar como etapa 5 no novo Plano de Ação.
	Ação
	Descrição
	Unid. Responsável
	Prazo
	Comentário Auditoria
	Obs

	2.1.2
	Com os indicadores e a linha de base modelados e validados, sistematizar o processo de monitoramento, cálculo e apresentação dos resultados dos indicadores, por Estado, no Relatório Anual de Resultados e Impactos do FNE
	Etene
	29/3/2019
	Prorrogada para 31/3/2020
	1

Obs. 1: o Doc. 05 (peça 95, p. 1-2) , Pedido de Repactuação de Prazo para cumprimento de deliberações de órgãos de controle e entidades fiscalizadoras, de 25/4/2019, registra novo prazo para atendimento.
133.	Nos novos elementos encaminhados após a instrução de peça 118, o BNB atualizou as informações, conforme quadro abaixo: 
	Ação 2.1.1: Criar indicadores para medição (a) do nível de dinamização da economia nordestina e (b) do grau de instalação de novos polos econômicos em municípios interioranos, ambos a partir das aplicações do FNE

	Etapa
	Descrição
	Unid. Responsável
	Prazo
	Comentário Auditoria
	Obs

	2
	Revisão bibliográfica para identificação de metodologias possíveis de serem utilizadas no caso em questão, a partir dos resultados da discussão proposta na Etapa 01 anterior
	Etene
	30/6/2019
	Atendida
	1

	3
	Em caso de achado positivo para a Etapa 02, identificação das bases de dados atualizadas e sua obtenção, mediante solicitação à Superintendência de Controle Financeiro
	Superintendência de Controle Financeiro
	15/7/2019
	Atendida
	2

	4
	Encaminhar ao Etene as bases de dados atualizadas referente a operações de crédito com recursos do FNE
		31/7/2019
	Atendida
	2

Obs. 1: O Doc. 01 (peça 134) , referente à documentação elaborada "Polos Econômicos Regionais: Estratégia de Identificação (uma revisão bibliográfica) ", contém revisão bibliográfica acerca da necessidade de atuação do FNE para redução da assimetria de crédito regional, bem como uma proposta de construção de indicador que possa identificar polos econômicos, a partir de variáveis previamente selecionadas.
Obs. 2: O Doc. 02 (peça 136) refere-se a base de dados externos coletados em bases específicas: FIRJAN, para o índice Firjan de Desenvolvimento Municipal; e IBGE, para população e PIB de cada município. Quanto aos dados da Base do Ativo do BNB, esses estão armazenados no ETENE (não anexadas em função da sensibilidade e volume dessas informações de dados) .
III.3.3. 	Análise:
134.	O pedido de repactuação de prazos foi formulado pelo Etene, unidade técnica especializada do BNB, encarregada da criação dos indicadores de medições recomendados (do nível de dinamização da economia nordestina e do grau de instalação de novos polos econômicos em municípios interioranos) .
135.	O BNB apresentou relatório de referência bibliográfica (peça 134) sobre a criação de indicadores de medição (a) do nível de dinamização da economia nordestina e (b) do grau de instalação de novos polos econômicos em municípios interioranos, ambos a partir das aplicações do FNE.
136.	Conforme descrito, já coletou bases de dados externas (Firjan) e realiza o cruzamento com os dados internos (base de dados do Ativo do BNB) .
137.	Trata-se de tema complexo e de grande relevância. Sua implementação envolve também a análise de base de dados informatizados.
138.	A etapa 6 - Teste e Validação dos indicadores e da linha de base ainda resta pendente, com prazo final de conclusão previsto para 31/10/2019.
139.	A segunda ação prevista, 2.1.2 - Com os indicadores e a linha de base modelados e validados, sistematizar o processo de monitoramento, cálculo e apresentação dos resultados dos indicadores, por Estado, no Relatório Anual de Resultados e Impactos do FNE, tem prazo previsto de conclusão em 31/3/2020.
140.	Verifica-se que o BNB vem atendendo à recomendação expedida pelo Tribunal. O prazo final de implantação da sistemática está previsto para 31/3/2020 e corresponde à última ação programada para o cumprimento integral do Acórdão 1271/2018-TCU-Plenário pelo BNB.
141.	Para tanto, convém propor futuras ações de monitoramento com este objetivo, conforme plano de monitoramento proposto adiante.
III.3.4. 	Conclusão:
142.	Convém considerar a deliberação 9.3.2 como "em implementação", diante das medidas já adotadas, cabendo nova análise da questão em futuras ações de monitoramento e o envio de cópia da presente instrução aos responsáveis, para ciência.
III.3.5. 	Evidências:
Doc. 05, Pedido de Repactuação de Prazo para cumprimento de deliberações de órgãos de controle e entidades fiscalizadoras, de 25/0412019 (peça 95, p. 1-2) ; 
Doc. 06, memória de reunião (peça 96, p. 1-2) ;
Doc. 01 (peça 134) , referente à documentação elaborada "Polos Econômicos Regionais: Estratégia de Identificação (uma revisão bibliográfica) ".
III.4. 	Deliberação 9.3.3. (peça 44) 
9.3.3. solicite dos tomadores de empréstimo, no momento de negociação das propostas que envolvam recursos do FNE, informações a respeito de sua condição como beneficiário de alguma política pública federal ou estadual, inserindo os dados nos sistemas de crédito e priorizando, na medida do possível, a concessão desses financiamentos;
III.4.1. 	Situação que levou à proposição das deliberações:
143.	O Relatório de Auditoria constatou a baixa articulação e sinergia entre políticas públicas que são levadas a cabo na Região Nordeste. Destacou, ainda, que, na ausência de uma formulação mais precisa, principalmente, por parte da Sudene e do então Ministério da Integração Nacional, o BNB apresenta excessiva autonomia para aplicar os recursos do FNE, que tem como consequência o fato de o Banco acabar impondo sua própria agenda e aplicar os recursos do Fundo conforme lhe seja mais conveniente (peça 38, p. 24-28) .
III.4.2. 	Providências adotadas e comentários dos gestores:
144.	O BNB, em sua primeira manifestação, apontou que haviam sido programadas quatro ações, sendo que metade já se encontrava realizadas. As duas restantes estavam em fase final de conclusão, com prazo final de implementação no mês de junho/2019 (peça 89, p. 5-6) :
	Ação
	Descrição
	Unid. Responsável
	Prazo
	Comentário Auditoria
	Obs

	3.1.1
	Estabelecer em conjunto com a Superintendência de Políticas de Desenvolvimento proposta inicial de Políticas Públicas federal ou estadual a serem consideradas para priorização da concessão de financiamentos
	Ambiente de Concessão de Crédito
	30/6/2019
	atendida
	1

	3.1.2
	Definir e cadastrar demanda junto à Área de Tecnologia (TI) para criação do sinalizador de beneficiário de política pública federal ou estadual nas propostas de crédito encaminhadas ao Banco pelos clientes
			atendida
	2

	3.1.3
	Atendimento da demanda cadastrada para criação do sinalizador beneficiário de política pública federal ou estadual nas propostas de crédito encaminhadas ao Banco pelos clientes
		30/6/2019
	em atendimento
	3

	3.1.4
	Disponibilizar nova versão dos sistemas com a inclusão do sinalizador de beneficiário de política pública federal ou estadual nas propostas de crédito encaminhadas ao Banco pelos clientes, com vistas a priorização da concessão de financiamentos
		30/6/2019
	em atendimento
	3

Obs. 1: o Doc. 07, Ofício 2019/490-017 (peça 97, p. 1-2) , evidencia as tratativas para definição do rol de políticas públicas a ser considerado, para fins de referência quanto ao sinalizador a ser criado nas propostas de crédito;
Obs. 2: o Doc. 08, GSOL01926271 (peça 98, p. 1) , descreve as rotinas a serem desenvolvidas no sistema corporativo SEAP (inclusão de campo para informação de beneficiário de política pública) ;
Obs. 3: ação a ser certificada pela Auditoria quando for implantado o sinalizador de beneficiário de política pública.
145.	Nos novos elementos encaminhados após a instrução de peça 118, o BNB atualizou as informações, indicando que as duas ações pendentes agora estariam concluídas, consoante quadro seguinte:
	Ação
	Descrição
	Unid. Responsável
	Prazo
	Comentário Auditoria
	Obs

	3.1.3
	Atendimento da demanda cadastrada para criação do sinalizador beneficiário de política pública federal ou estadual nas propostas de crédito encaminhadas ao Banco pelos clientes
		30/6/2019
	Atendida
	1

	3.1.4
	Disponibilizar nova versão dos sistemas com a inclusão do sinalizador de beneficiário de política pública federal ou estadual nas propostas de crédito encaminhadas ao Banco pelos clientes, com vistas a priorização da concessão de financiamentos
		30/6/2019
	Atendida
	1

Obs. 1: os Doc. 03 (peça 133) e Doc. 04 (peça 137) evidenciam a alteração realizada nos Sistema SEAP, destinada a identificar beneficiários de políticas públicas federal ou estadual nas propostas de crédito encaminhadas ao Banco. Referidos documentos tratam de demanda GSOL concluída e registro das telas do sistema contendo o sinalizador solicitado.
III.4.3. 	Análise:
146.	Inicialmente, verificou-se que o BNB vinha atendendo à recomendação expedida pelo Tribunal. A GSOL01926271 (peça 98, p. 1) especifica a implementação solicitada à área de TI: nome do campo no sistema SINC e aplicativos para inclusão do campo. A ação ainda estava em implementação quando da apresentação das últimas informações pelo BNB, em 21/6/2019 (Ofício 2019/490-017, peça 97, p. 1-2) .
147.	Comprova-se agora, por meio do print-screen do Sistema SEAP (peça 137) que o item 9.3.3 (que contém quatro ações, todas cumpridas) , pode ser considerado como "implementado".
III.4.4. 	Conclusão:
148.	Convém considerar a deliberação 9.3.3 como "implementada", diante das medidas já adotadas.
III.4.5. 	Evidências:
Doc. 07, Ofício 2019/490-017 (peça 97, p. 1-2) 
Doc. 08, GS0L01926271 (peça 98, p. 1) 
Doc. 03 (peça 133) GSOL01926271 (solicitação de atualização de sistemas informatizados) e Doc. 04 (PrintScreen de Tela de Sistema - peça 137) 
III.5. 	Deliberação 9.3.4. (peça 44) 
9.3.4. direcione os esforços do Escritório Técnico de Estudos Econômicos do Nordeste - Etene no sentido de produzir informações mais relevantes, fidedignas e atualizadas acerca dos resultados do FNE nos relatórios de impacto regularmente encaminhados ao Ministério da Integração Nacional e à Sudene, alocando na unidade os recursos financeiros e humanos necessários à realização de estudos anuais especializados que tragam informações mais aprofundadas não só sobre os impactos do FNE, mas também sobre os principais obstáculos que impedem ou prejudicam o alcance das metas e objetivos do fundo;
III.5.1. 	Situação que levou à proposição das deliberações:
149.	O Relatório de Auditoria apontou deficiências nos aspectos metodológicos das avaliações do FNE. Com vistas à melhoria de tal esforço, que poderia ser intensificado, ampliado e direcionado para fornecer informações relevantes, fidedignas e atualizadas para a sociedade e para os órgãos de controle, no que diz respeito ao efetivo impacto do FNE, a equipe formulou propostas que foram acolhidas nos itens 9.3.4, 9.3.5 e 9.3.6 (peça 38, p. 29-41) .
III.5.2. Providências adotadas e comentários dos gestores:
150.	O BNB planejou duas ações, ambas já cumpridas (peça 89, p. 6-8) .
	Ação 4.1.1: Produzir informações mais relevantes, fidedignas e atualizadas acerca dos resultados do FNE nos relatórios de impacto regularmente encaminhados ao Ministério da Integração Nacional e à Sudene.

	Etapa
	Descrição
	Unid. Responsável
	Prazo
	Comentário Auditoria
	Obs

	1
	Avaliação da adequação das informações constantes dos relatórios anuais de resultados e impactos encaminhados ao Ministério da Integração Nacional e à Sudene em relação às informações solicitadas por essas instituições, anualmente, por ocasião da elaboração do Relatório de Resultado e Impactos do FNE.
	Etene
	28/2/2019
	atendida
	1

	2
	Adequação do conteúdo do Relatório Anual de Resultados e Impactos do FNE, caso sejam identificadas lacunas entre o atualmente apresentado e as exigências do Ministério da Integração Nacional e da Sudene.
		29/3/2019
	atendida
	1

Obs. 1: os Docs. 09, 10 e 11, Relatórios de Resultados e Impactos do FNE, dos exercícios de 2016, 2017 e 2018 (peças: 99, p. 1-111; 100, p. 1-119; 101, p. 1-146) , registram a ampliação das análises das informações sobre o FNE, conforme descrito nos Relatórios referentes aos exercícios 2017 (peça 100, p. 66-97, Capítulo 7) e 2018 (peça 101, p. 74-121, Capítulo 7) ; a Auditoria do BNB ressalva que não foi realizada a verificação dos insumos para elaboração das informações e estudos anuais especializados, tais como, metodologia, base de dados e rotinas de softwares, dentre outros.
	Ação 4.1.2: Realizar estudos anuais especializados que tragam informações mais aprofundadas não só sobre os impactos do FNE, mas também sobre os principais obstáculos que impedem ou prejudicam o alcance das metas e objetivos do fundo

	Etapa
	Descrição
	Unid. Responsável
	Prazo
	Comentário Auditoria
	Obs

	1
	Elaboração de um cronograma anual de avaliações de impacto do FNE a serem desenvolvidas pelo ETENE para inclusão nos relatórios de resultados e impactos anuais, juntamente com o dimensionamento de pessoal necessário e submissão à Presidência para deliberação.
	Etene
	28/12/2018
	atendida
	1, acima

	2
	Encaminhar ao Etene as informações sobre possíveis obstáculos que, em determinados exercícios, contribuíram para, eventualmente, impedir ou prejudicar o atingimento das metas e objetivos do FNE do ano anterior em cada segmento.
	Superintendência de Políticas de Desenvolvimento
	31/1/2019
	atendida
	1, acima

	3
	Identificação dos principais obstáculos de natureza macroeconômica que, em um determinado exercício, contribuíram para, eventualmente, impedir ou prejudicar o atingimento das metas e objetivos do FNE
	Etene
	29/3/2019
	atendida
	1, acima

III.5.3. 	Análise:
151.	Verificou-se que todas as duas ações programadas foram concluídas pelo BNB. 
152.	Consta no Relatório de Resultados e Impactos Exercício FNE de 2018 (peça 101, p. 142, item 11. ATENDIMENTO ÀS RECOMENDAÇÕES DO ACÓRDÃO Nº1271/2018 - TCU, no tocante ao item 9.3.4) informação de que o Etene vem apresentando resultados de estudos e pesquisas sobre os impactos do FNE nos "Relatórios de Resultados e Impactos" de 2016 e 2017 (itens 7 - Estimativa dos Impactos Macroeconômicos, respectivamente, peças 99, p. 69-94 e 100, p. 66-97) . O mencionado relatório de impactos de 2018, no entanto, não especifica que nova abordagem avaliativa foi utilizada. A equipe de auditoria apontou deficiências nos aspectos metodológicos das avaliações do FNE nos referidos exercícios anteriores (2016 e 2017) . Ao se analisar o item 7 do Relatório de Resultados e Impactos de 2018 (peça 101, p. 74-121) , verifica-se que reproduz, em essência, a mesma estrutura dos relatórios anteriores (v.g.: utiliza a matriz insumo-produto regional, metodologia criticada pela equipe de auditoria) , não tendo sido coligidas informações inovadoras e relevantes sobre os resultados do FNE. Assim, não restou comprovado, portanto, que o relatório de impacto de 2018 apresentou "informações mais relevantes, fidedignas e atualizadas acerca dos resultados do FNE", quando comparado com os relatórios que serviram de base para o trabalho de auditoria.
153.	Assim, considerando as ações até então executadas, propõe-se tão somente considerar a recomendação relacionada ao item 9.3.4 como "em implementação".
III.5.4. 	Conclusão:
154.	Nesse contexto, convém propor que a recomendação sob análise se enquadra como "em implementação".
III.5.5. 	Evidências:
Docs. 09, 10 e 11, Relatórios de Resultados e Impactos do FNE, dos exercícios de 2016, 2017 e 2018 (peças: 99, p. 1-111; 100, p. 1-119; 101, p. 1-146) .
III.6. 	Deliberação 9.3.5. (e subitens 9.3.5.1 a 9.3.5.5) (peça 44) 
9.3.5. aperfeiçoe o processo de elaboração dos relatórios semestrais e anuais de impacto do FNE, encaminhados regularmente à Sudene e ao Ministério da Integração Nacional, de modo que:
9.3.5.1. evite a descrição genérica do desempenho de cada setor, destacando explicitamente os empreendimentos ou projetos especiais ou estruturantes ou, ainda, resultantes da atuação conjugada com outras instituições, como as universidades ou organismos estaduais de fomento ou promoção do desenvolvimento;
9.3.5.2. destaque os projetos resultantes da ação de prospecção dos escritórios do BNB em São Paulo e no Rio de Janeiro;
9.3.5.3. passe a agregar informações sobre refinanciamentos de empresas, renegociações de contratos e outros dados sobre as operações em si, em cada setor, como indicadores sobre a duração média dos contratos, valores médios e número de refinanciamentos por mutuário;
9.3.5.4. calcule e informe dados referentes aos Indicadores de Resultado e de Impacto, já previstos na metodologia de avaliação adotada pelo Etene, tais como o número de estabelecimentos em implantação ou outras informações que passem a ideia do impacto setorial dos empréstimos; 
9.3.5.5. desagregue os dados referentes ao Pronaf daqueles relativos ao FNE Rural, tanto no que diz respeito às informações operacionais dos itens e culturas financiados, quanto no que se refere a indicadores de eficiência financeiros, especialmente os relativos à adimplência e volume renegociado e rebates concedidos sobre as dívidas;
III.6.1. 	Situação que levou à proposição das deliberações:
155.	O Relatório de Auditoria apontou deficiências nos aspectos metodológicos das avaliações do FNE. Com vistas à melhoria de tal esforço, que poderia ser intensificado, ampliado e direcionado para fornecer informações relevantes, fidedignas e atualizadas para a sociedade e para os órgãos de controle, no que diz respeito ao efetivo impacto do FNE, a equipe formulou propostas que foram acolhidas nos itens 9.3.4, 9.3.5 e 9.3.6 (peça 38, p. 29-41) .
III.6.2. 	Providências adotadas e comentários dos gestores:
156.	O BNB planejou sete ações, todas cumpridas (peça 89, p. 8-11) .
	Ação
	Descrição
	Unid. Responsável
	Prazo
	Comentário Auditoria
	Obs

	5.1.1
	Destacar empreendimentos e projetos estruturantes, bem como parceria com outras instituições que potencializem a atuação do FNE, por meio de informações repassadas (a partir de solicitações específicas do ETENE) pelas superintendências negociais (Negócios de Varejo e Agronegócio, Negócios de Atacado e Governo, Supervisão da Rede de Agências, Microfinança e Agricultura Familiar) , bem como pela Superintendência de Políticas de Desenvolvimento. Adicionalmente, destacar os projetos resultantes da ação de prospecção dos escritórios do BNB em São Paulo e no Rio de Janeiro, informados pelas respectivas unidades (mediante solicitações específicas do Etene) .
	Etene, Superintendências de Negócios de Varejo e Agronegócio, Negócios de Atacado e Governo, Supervisão da Rede de Agências, Microfinança e Agricultura Familiar e de Políticas de Desenvolvimento
	29/3/2019
	atendida
	1

	5.1.2
	Encaminhar ao Etene as informações sobre renegociação de operações de crédito, incluindo dados dessas renegociações por setor, duração média dos contratos, valores médios e número de renegociações por cliente
	Superintendência de Controle Financeiro
	31/1/2019
	atendida
	2

	5.1.3
	Apresentar, com base em informações encaminhadas pela Super. de Controle Financeiro no Relatório de Resultados e Impactos do FNE, as informações sobre renegociação de operações de crédito, incluindo dados dessas renegociações por setor, duração média dos contratos, valores médios e número de renegociações por cliente
	Etene
	29/3/2019
	atendida
	2

	5.1.4
	Encaminhar ao Etene a quantidade e o valor contratado junto a novos empreendimentos em implantação, em escala municipal e estadual, com corte setorial
	Superintendência de Controle Financeiro
	31/1/2019
	atendida
	3

	5.1.5
	Apresentar a quantidade e o valor contratado junto a novos empreendimentos em implantação, em escala municipal e estadual, com corte setorial, no Relatório de Resultados e Impactos do FNE, mediante solicitação prévia dessa informação à Super de Controle Financeiro
	Etene
	29/3/2019
	atendida
	3

	5.1.6
	Encaminhar ao Etene os dados segregados do Pronaf em relação aos do FNE Rural, tanto no que diz respeito às informações operacionais dos itens e culturas financiados, quanto no que se refere a indicadores de eficiência financeiros, especialmente os relativos à adimplência e volume renegociado e rebates concedidos sobre as dívidas, de forma a tornar possível a inclusão dessas informações no Relatório de Resultados e Impactos do FNE
	Superintendência de Controle Financeiro
	31/1/2019
	atendida
	4

	5.1.7
	Apresentar no Relatório de Resultados e Impactos do FNE, com base no material encaminhado pela Super de Controle Financeiro, os dados desagregados do Pronaf daqueles relativos ao FNE Rural, tanto no que diz respeito às informações operacionais dos itens e culturas financiados, quanto no que se refere a indicadores de eficiência financeiros, especialmente os relativos à adimplência e volume renegociado e rebates concedidos sobre as dívidas, de forma a tornar possível a inclusão dessas informações no Relatório de Resultados e Impactos do FNE
	Etene
	29/3/2019
	atendida
	4

Obs. 1: o Doc. 11, Relatório Anual de Resultados e Impactos do FNE 2018, Capítulo 6 (peça 101, p. 62 a 73) , trata da Gestão do Fundo pelo Banco Operador, e ainda os Docs. 12 e 13, os quais contemplam a prospecção de negócios realizados pelos escritórios do Banco, sediados em São Paulo e Rio de Janeiro; a Auditoria ressalva que não foi realizada a verificação das informações que deram suporte aos documentos produzidos;
Obs. 2: o Doc. 11, Relatório Anual de Resultados e Impactos do FNE 2018, Capítulo 8, item 8.4 (peça 101, p. 128 a 133) , trata de renegociações de dívidas no âmbito do FNE;
Obs. 3: o Doc. 11, Relatório Anual de Resultados e Impactos do FNE 2018, Capítulo 4, item 4.10 (peça 101, p. 39 a 43) , trata da quantidade e de valor contratado junto a novos empreendimentos em implantação (beneficiários de primeira contratação) , considerando porte, tipologia de municípios, estado e setor; a Auditoria ressalva que não foi realizada a verificação das informações que deram suporte aos documentos produzidos;
Obs. 4: informação sobre o volume renegociado e o valor dos rebates concedidos; a Auditoria ressalta que o Banco está desenvolvendo rotina com vistas a detalhar os valores de renegociação e rebate por atividade; o Doc. 21, Relatório Anual de Resultados e Impactos do FNE 2018, complementar ao já aprovado pelo Condel, Capítulo 11 (peça 101, p. 142) , bem como o Capítulo 4, item 4.8 (peça 101, p. 35 e Tabela 2A - p. 148) e o Capítulo 8, itens 8.1.4 (Tabela 57 - p. 118, Tabela 58 - p. 119, e Tabela 3A-p. 151) , 8.2.4 (Tabela 64 - p. 122) e 8.4 (Tabela 68 - p. 125, Tabela 69 - p 126, Tabela 70 - p. 126) , trataram da contratação por unidade federativa, composição da carteira por estado e programa e adimplência, respectivamente; essas informações foram formalizadas por meio do ofício 2019/719-031, de 21/6/2019 (doc. 22; peça 112) , emitido pelo Etene.
III.6.3. 	Análise:
157.	Constam no Relatório de Resultados e Impactos Exercício FNE de 2018 (peça 101, p. 142-144) informações sobre as providências adotadas pelo BNB com vistas a implementar um conjunto de metodologias de avaliação do FNE.
158.	Verifica-se, no entanto, que alguns itens não tiveram implementação integral ou não foram encaminhados, conforme se verifica no item 9.3.5.3, ou os Anexos I e II (item 9.3.5.2) , relativos às ações de prospecção dos escritórios em São Paulo e Rio de Janeiro.
159.	O Relatório de Auditoria apontou deficiências nos aspectos metodológicos das avaliações do FNE. Com vistas à melhoria de tal esforço, no que se refere à mensuração do efetivo impacto do FNE, que poderia ser intensificado, ampliado e direcionado para fornecer informações relevantes, fidedignas e atualizadas para a sociedade e para os órgãos de controle, é que foram feitas as recomendações mencionadas. 
160.	Para atestar a implementação dos itens, há a necessidade de avaliar o conjunto completo dos indicadores recomendados no Acórdão, que não se encontram presentes de forma integral no Relatório de Resultados e Impactos do FNE 2018. Uma vez que se propõe a realização de outros monitoramentos subsequentes, a análise dos mencionados itens poderia ser feita futuramente, mantendo-se a recomendação como "em implementação".
161.	Não restou comprovado, portanto, que o relatório de impacto apresentou "informações mais relevantes, fidedignas e atualizadas acerca dos resultados do FNE", quando comparado com os relatórios que serviram de base para o trabalho de auditoria.
162.	Assim, considerando a efetividade das ações até então executadas, propõe-se tão somente considerar a recomendação relacionada ao item 9.3.5 como "em implementação".
III.6.4. 	Conclusão:
163.	Nesse contexto, convém propor que a recomendação sob análise se enquadra como "em implementação".
III.6.5. 	Evidências:
Doc. 11, Relatório Anual de Resultados e Impactos do FNE 2018 (peça 101) 
Doc. 21, Relatório Anual de Resultados e Impactos do FNE 2018, complementar ao já aprovado pelo Condel (peça 101) ;
doc. 22, Ofício 2019/719-031, de 21/06/2019 (peça 112) ;
III.7. 	Deliberação 9.3.6. (peça 44) 
9.3.6. reavalie a adequabilidade de se utilizar o Sistema Intermunicipal de Insumo-Produto do Nordeste como instrumento de avaliação, inclusive retirando-o da metodologia de avaliações como fonte de obtenção de dados avaliativos, tendo em vista a natureza predominantemente preditiva desse instrumento, adotando métodos de aferição real dos resultados alcançados, com base em dados a serem obtidos junto às fontes primárias previstas na metodologia em vigor no Etene, tais como o IBGE, a Rais, o Caged, além dos sistemas internos do próprio BNB;
III.7.1. 	Situação que levou à proposição das deliberações:
164.	O Relatório de Auditoria apontou deficiências nos aspectos metodológicos das avaliações do FNE. Com vistas à melhoria de tal esforço, que poderia ser intensificado, ampliado e direcionado para fornecer informações relevantes, fidedignas e atualizadas para a sociedade e para os órgãos de controle, no que diz respeito ao efetivo impacto do FNE, a equipe formulou propostas que foram acolhidas nos itens 9.3.4, 9.3.5 e 9.3.6 (peça 38, p. 29-41) .
III.7.2. 	Providências adotadas e comentários dos gestores:
165.	O BNB planejou três ações, todas cumpridas.
	Ação
	Descrição
	Unid. Responsável
	Prazo
	Comentário Auditoria
	Obs

	6.1.1
	Discutir com o TCU sobre o entendimento a ser dado à Recomendação 9.3.6, notadamente quanto ao uso do Sistema Intermunicipal de Insumo-Produto do Nordeste como ferramenta que mensura a expectativa de impacto econômico e à apresentação, nos relatórios anuais, de resultados de métodos de aferição real baseados em dados oficiais com defasagem mínima de dois anos, além da possibilidade de alto viés nas eventuais avaliações em virtude das dificuldades técnicas de se isolar os efeitos do FNE sobre as variáveis de impacto.
	Etene
	28/9/2018
	atendida
	1

	6.1.2
	A partir dos resultados da discussão proposta na Providência 1 anterior (6.1.1 acima) , reavaliar a adequabilidade de se utilizar o Sistema Intermunicipal de Insumo-Produto do Nordeste para apresentação de dados de estimativa de impacto nos relatórios anuais de resultados e impactos do FNE.
	Etene
	29/3/2019
	atendida
	1

	Ação 6.1.3: A partir dos resultados da discussão proposta na Providência 1 anterior (6.1.1 acima) , avaliar a adoção de métodos de aferição real dos resultados alcançados pelas aplicações do FNE na Região, além das avaliações do fundo constitucional que já constam dos relatórios anuais desde 2016 

	Etapa
	Descrição
	Unid. Responsável
	Prazo
	Comentário Auditoria
	Obs

	1
	Solicitar as bases de dados identificadas (microdados) do Ministério do Trabalho (RAIS) , até então não disponibilizadas ao Banco em virtude do caráter sigiloso desses dados.
	Etene
	21/6/2018
	atendida
	2

	2
	Diante do atendimento ou não da solicitação indicada na Etapa 01 anterior, analisar as possibilidades de utilização de dados primários para aferição real dos resultados alcançados pelas aplicações do FNE.
		29/3/2019
	atendida
	1

	3
	Apresentar os eventuais achados no Relatório Anual de Resultados e Impactos do FNE.
		29/3/2019
	atendida
	1

	4
	Continuar apresentando, nos relatórios anuais, as sínteses das avaliações do FNE realizadas no mesmo período avaliado (interna e externamente) , tal como vem sendo realizado desde o ano 2016.
		29/3/2019
	atendida
	1

Obs. 1: O Doc. 06 (peça 96, p. 1-2) registra memória da Reunião realizada no dia 6/11/2018, ocorrida no TCU/SECEX-CE, quando ficou definido que no Relatório Anual do FNE poderia ser utilizada os dados da Matriz de Insumo-Produto regional, incorporando-se avaliações ex-post realizadas, o que já vem sendo feito desde 2016; a Auditoria registra que o Relatório Anual de Resultados e Impactos do FNE - ano 2018, no seu item 7.1 (peça 101, p. 74) , demonstra a utilização da Matriz Insumo Produto - MIP.
Obs. 2: o Doc. 12 (peça 102, p. 1-2) , Ofício 2018/719-021, de 21/6/2018, requereu base de dados ao Ministério do Trabalho.
III.7.3. 	Análise:
166.	Verificou-se que todas as três ações programadas foram concluídas pelo BNB.
167.	Consta no Relatório de Resultados e Impactos Exercício FNE de 2018 (peça 101, p. 144) , em relação à implementação do item 9.3.6 a seguinte informação, in verbis:
Providências: Conforme memória da Reunião realizada no dia 6 de novembro de 2018, ocorrida no TCU/SECEX-CE, em anexo, ficou definido que no Relatório Anual do FNE poderia ser utilizada os dados da Matriz de Insumo-Produto regional, incorporando-se avaliações ex-post realizadas, o que já vem sendo feito desde 2016.
168.	Não restou comprovado, no entanto, que o BNB passou a adotar métodos de aferição real dos resultados alcançados, conforme recomendação expressa do item 9.3.6. 
169.	Dessa forma, considerada a efetividade das ações até então executadas, propõe-se tão somente considerar a recomendação relacionada ao item 9.3.6 como "em implementação".
III.7.4. 	Conclusão:
170.	Assim, considerando que a efetividade das ações até então executadas, propõe-se tão somente considerar a recomendação relacionada ao item 9.3.6 como "em implementação".
III.7.5. 	Evidências:
Doc. 06, registra memória da Reunião realizada no dia 6 de novembro de 2018 (peça 96, p. 1-2) ; e
Doc. 12, Oficio 2018/719-021, de 21 de junho de 2018 (peça 102, p. 1-2) .
III.8. 	Deliberação 9.3.7. (peça 44) 
9.3.7. promova a participação da Sudene, estendendo o convite ao Ministério da Integração Nacional, na formulação da metodologia de avaliação do FNE adotada pelo Etene, discutindo a programação dos trabalhos a serem realizados a cada ano, permitindo o alinhamento das expectativas em relação à avaliação do fundo;
III.8.1. 	Situação que levou à proposição das deliberações:
171.	O Relatório de Auditoria evidenciou a falta de maior envolvimento da Sudene e do seu Conselho Deliberativo no processo de avaliação do FNE, destacando que as causas seriam: (1) falta de priorização da atividade no âmbito da autarquia; (2) falta de acesso aos meios necessários para realização da atividade pela Sudene, como os dados das operações de crédito concedidas com recursos do FNE; e (3) isolamento do Etene na tarefa de definição dos objetos a serem avaliados (peça 38, p. 42-46) . 
172. 	Em relação ao não aproveitamento dos resultados das avaliações do FNE nos novos ciclos de planejamento, a equipe identificou as seguintes causas: (1) atuação do BNB como formulador da política pública de desenvolvimento regional no tocante à definição da alocação dos recursos do FNE, o que tem levado à imposição da agenda do Banco; (2) ausência de monitoramento das recomendações expedidas ao BNB pela Sudene; e (3) falhas de comunicação dos resultados das avaliações realizadas pelo Etene aos setores do BNB responsáveis pela elaboração da proposta de Programação Anual do FNE.
173.	Assim, a equipe formulou propostas que foram acolhidas nos itens 9.3.7, 9.3.8, 9.3.9 e 9.3.10.
III.8.2. 	Providências adotadas e comentários dos gestores:
174.	O BNB planejou duas ações, todas cumpridas.
	Ação
	Descrição
	Unid. Responsável
	Prazo
	Comentário Auditoria
	Obs

	7.1.1
	Articular com a Sudene para obtenção da listagem de estudos de avaliação do FNE que serão desenvolvidos por aquela Superintendência, juntamente com os respectivos cronogramas
	Etene
	31/10/2018
	atendida
	1

	7.1.2
	Sistematizar articulação entre o ETENE, o Ministério da Integração Nacional e a Sudene para apresentação e discussão sobre as metodologias e a programação dos trabalhos de avaliação do FNE a serem realizados pelo ETENE e pela Sudene a cada ano
			atendida
	1

Obs. 1: os Docs. 13, 14 e 15 (peças 103-105) , Memória da reunião ocorrida na sede da Sudene, em 5/9/2018; Memória da reunião, realizada por videoconferência, em 28/9/2018; e, Ofício 2018/719-034, encaminhado à Sudene, evidenciam as tratativas acerca da providência para atendimento da recomendação do TCU; a Auditoria destaca que, todavia, não identificou na documentação a participação de integrantes do Ministério da Integração.
III.8.3. 	Análise:
175.	Verificou-se que todas as duas ações programadas foram concluídas pelo BNB, de forma que, considerada a efetividade das ações até então executadas, propõe-se tão somente considerar a recomendação relacionada ao item 9.3.7 como "implementada".
III.8.4. 	Conclusão:
176.	Nesse contexto, convém propor que a recomendação sob análise se enquadra como "implementada".
III.8.5. 	Evidências:
Docs. 13, 14 e 15, Memória da reunião, ocorrida na sede da Sudene, em 5/9/2018; Memória da reunião, realizada por videoconferência, em 28/9/2018; e, Ofício 2018/719-034, encaminhado à Sudene (peças 103-105) .
III.9. 	Deliberação 9.3.8. (peça 44) 
9.3.8. forneça anualmente à Sudene os dados das operações de crédito firmadas com recursos do FNE, retirando a identificação dos beneficiários dos empréstimos, de maneira a propiciar àquela entidade a realização de suas próprias avaliações a respeito das aplicações do fundo;
III.9.1. 	Situação que levou à proposição das deliberações:
177.	O Relatório de Auditoria evidenciou a falta de maior envolvimento da Sudene e do seu Conselho Deliberativo no processo de avaliação do FNE, destacando que as causas seriam: (1) falta de priorização da atividade no âmbito da autarquia; (2) falta de acesso aos meios necessários para realização da atividade pela Sudene, como os dados das operações de crédito concedidas com recursos do FNE; e (3) isolamento do Etene na tarefa de definição dos objetos a serem avaliados (peça 38, p. 42-46) . 
178. 	Em relação ao não aproveitamento dos resultados das avaliações do FNE nos novos ciclos de planejamento, a equipe identificou as seguintes causas: (1) atuação do BNB como formulador da política pública de desenvolvimento regional no tocante à definição da alocação dos recursos do FNE, o que tem levado à imposição da agenda do Banco; (2) ausência de monitoramento das recomendações expedidas ao BNB pela Sudene; e (3) falhas de comunicação dos resultados das avaliações realizadas pelo Etene aos setores do BNB responsáveis pela elaboração da proposta de Programação Anual do FNE.
179.	Assim, a equipe formulou propostas que foram acolhidas nos itens 9.3.7, 9.3.8, 9.3.9 e 9.3.10.
III.9.2. 	Providências adotadas e comentários dos gestores:
180.	O BNB planejou cinco ações, todas cumpridas (peça 89, p. 14-15) .
	Ação
	Descrição
	Unid. Responsável
	Prazo
	Comentário Auditoria
	Obs

	8.1.1
	Manter contato com a equipe técnica da Sudene para definir leiaute do arquivo de dados, bem como meio de transmissão dos dados (email, site, FTP, etc) .
	Ambiente de Controle Financeiro de Operações de Crédito e Ambiente de Controladoria
	15/8/2018
	atendida
	1

	8.1.2
	Especificar leiaute do arquivo de dados e registrar GSOL para atendimento pela Área de Tecnologia.
	Ambiente de Controle Financeiro de Operações de Crédito
	30/8/2018
	atendida
	1

	8.1.3
	Gerar arquivo de dados para validação
	Ambiente de Controle Financeiro de Operações de Crédito e Ambiente de Sistemas da Informação
	30/9/2018
	atendida
	2

	8.1.4
	Gerar arquivo de dados final para remessa a Sudene
	Ambiente de Sistemas da Informação
	15/10/2018
	atendida
	3

	8.1.5
	Remessa de arquivo de dados final para a Sudene
	Ambiente de Controle Financeiro de Operações de Crédito
	31/10/2018
	atendida
	3

Obs. 1: os Docs. 16 e 17 (peças 106-107) , mensagens eletrônicas BNB e Sudene, de 6 e 8/8/2018, as quais evidenciam as tratativas realizadas entre o Banco do Nordeste e a Sudene, com vistas a especificação do leiaute dos arquivos de dados;
Obs. 2: os Docs. 18 e 19 (peças 108-109) , mensagem eletrônica da Sudene, de 2/10/2018, a qual encaminha o Ofício nº 137/2018 - SEI/SUDENE, de 1/10/2018, que evidenciam as tratativas para validação do leiaute do arquivo de dados;
Obs. 3: o Doc. 20 (peça 110) , mensagem eletrônica da Sudene para o BNB, de 20/11/2018, confirma o recebimento do arquivo de dados das operações de crédito com recursos do FNE.
III.9.3. 	Análise:
181.	Verificou-se que todas as oito ações programadas foram concluídas pelo BNB, de forma que, considerada a efetividade das ações até então executadas, propõe-se tão somente considerar a recomendação relacionada ao item 9.3.8 como "implementada".
III.9.4. 	Conclusão:
182.	Nesse contexto, convém propor que a recomendação sob análise se enquadra como "implementada".
III.9.5. 	Evidências:
Docs. 16 e 17, mensagens eletrônicas BNB e Sudene, de 6 e 8/8/2018 (peças 106-107) ;
Docs. 18 e 19, mensagem eletrônica da Sudene, de 2/10/2018 (peças 108-109) ;
Doc. 20, mensagem eletrônica da Sudene para o BNB, de 20/11/2018 (peça 110) .
III.10. 	Deliberação 9.3.9. (peça 44) 
9.3.9. divulgue, em item específico do Relatório de Gestão do FNE, a situação do cumprimento das recomendações expedidas pela Sudene no âmbito da avaliação dos Relatórios de Resultados e Impactos do FNE, acompanhada das devidas justificativas quanto ao estado de implementação de cada uma delas ou aos motivos que levaram à não adoção das medidas;
III.10.1. 	Situação que levou à proposição das deliberações:
183.	O Relatório de Auditoria evidenciou a falta de maior envolvimento da Sudene e do seu Conselho Deliberativo no processo de avaliação do FNE, destacando que as causas seriam: (1) falta de priorização da atividade no âmbito da autarquia; (2) falta de acesso aos meios necessários para realização da atividade pela Sudene, como os dados das operações de crédito concedidas com recursos do FNE; e (3) isolamento do Etene na tarefa de definição dos objetos a serem avaliados (peça 38, p. 42-46) . 
184. 	Em relação ao não aproveitamento dos resultados das avaliações do FNE nos novos ciclos de planejamento, a equipe identificou as seguintes causas: (1) atuação do BNB como formulador da política pública de desenvolvimento regional no tocante à definição da alocação dos recursos do FNE, o que tem levado à imposição da agenda do Banco; (2) ausência de monitoramento das recomendações expedidas ao BNB pela Sudene; e (3) falhas de comunicação dos resultados das avaliações realizadas pelo Etene aos setores do BNB responsáveis pela elaboração da proposta de Programação Anual do FNE.
185.	Assim, a equipe formulou propostas que foram acolhidas nos itens 9.3.7, 9.3.8, 9.3.9 e 9.3.10.
III.10.2. 	Providências adotadas e comentários dos gestores:
186.	O BNB, em sua primeira manifestação, apontou que havia programado uma ação, que ainda se encontrava pendente de atendimento (peça 89, p. 15) .
	Ação
	Descrição
	Unid. Responsável
	Prazo
	Comentário Auditoria
	Obs

	9.1.1
	Informar, no Relatório de Gestão do FNE, a situação do cumprimento das recomendações expedidas pela Sudene no âmbito da avaliação dos Relatórios de Resultados e Impactos do FNE, inclusive, quando for o caso, mediante solicitação prévia do ETENE direcionada a outras unidades do Banco
	Etene
	31/7/2019
	Em atendimento
	1

Obs. 1: ação a ser certificada pela Auditoria quando for publicado, no Relatório de Gestão do FNE, exercício 2018, a situação do cumprimento das recomendações expedidas pela Sudene no âmbito da avaliação dos Relatórios de Resultados e Impactos do FNE.
187.	Nos novos elementos encaminhados após a instrução de peça 118, o BNB atualizou as informações, indicando que a conclusão da pendência, consoante quadro abaixo:
	Ação
	Descrição
	Unid. Responsável
	Prazo
	Comentário Auditoria
	Obs

	9.1.1
	Informar, no Relatório de Gestão do FNE, a situação do cumprimento das recomendações expedidas pela Sudene no âmbito da avaliação dos Relatórios de Resultados e Impactos do FNE, inclusive, quando for o caso, mediante solicitação prévia do ETENE direcionada a outras unidades do Banco
	Etene
	31/7/2019
	Atendida
	1

Obs. 1: O Doc. 05 - Relatório de Gestão do FNE - Exercício 2018, em seu item 7.3 (peça 135, p. 149) , contempla informações acerca do cumprimento de recomendações expedidas pela Superintendência do Desenvolvimento do Nordeste (Sudene) , no âmbito da avaliação dos relatórios de resultados e impactos do FNE.
III.10.3. 	Análise:
188.	Na primeira manifestação do BNB, foi informado que Auditoria, para comprovar o cumprimento do item em tela, aguardava a publicação do Relatório de Gestão do FNE, exercício 2018, no qual constaria a situação do cumprimento das recomendações expedidas pela Sudene no âmbito da avaliação dos Relatórios de Resultados e Impactos do FNE (peça 101) . A ação estava em fase final de implementação: 31/7/2019.
189.	O BNB recebeu recomendações oriundas da Superintendência do Desenvolvimento do Nordeste - Sudene, acerca do Relatório de Resultados e Impactos do FNE 2018, por meio Ofício 1937/2019 - SEI/SUDENE (Pareceres Técnicos 101/2019 e 104/2019) . 
190.	Em resposta, indicou página da internet em que foram apresentados os atendimentos aos pareceres técnicos da Sudene, que constitui a peça 140, anexada aos autos.
III.10.4. 	Conclusão:
191.	Convém considerar a deliberação 9.3.9 como "implementada", diante das medidas já adotadas.
III.10.5. 	Evidências:
Roteiro de Verificação (peça 89, p. 15) , encaminhado com o Ofício 2019/610-180 (peça 88) ;
Doc. 05 - Relatório de Gestão do FNE - Exercício 2018, em seu item 7.3 (peça 135, p. 149 e peça 140) .
III.11. 	Deliberação 9.3.10. (peça 44) 
9.3.10. crie e formalize plano de comunicação interna para divulgação do resultado das avaliações do Etene para os demais setores do Banco que lidam com o planejamento do FNE, especialmente aquele responsável por consolidar a proposta de Programação Anual do fundo, que envolva, dentre outros, a realização de reuniões entre as equipes técnicas durante as discussões da referida proposta;
III.11.1. 	Situação que levou à proposição das deliberações:
192.	O Relatório de Auditoria evidenciou a falta de maior envolvimento da Sudene e do seu Conselho Deliberativo no processo de avaliação do FNE, destacando que as causas seriam: (1) falta de priorização da atividade no âmbito da autarquia; (2) falta de acesso aos meios necessários para realização da atividade pela Sudene, como os dados das operações de crédito concedidas com recursos do FNE; e (3) isolamento do Etene na tarefa de definição dos objetos a serem avaliados (peça 38, p. 42-46) . 
193. 	Em relação ao não aproveitamento dos resultados das avaliações do FNE nos novos ciclos de planejamento, a equipe identificou as seguintes causas: (1) atuação do BNB como formulador da política pública de desenvolvimento regional no tocante à definição da alocação dos recursos do FNE, o que tem levado à imposição da agenda do Banco; (2) ausência de monitoramento das recomendações expedidas ao BNB pela Sudene; e (3) falhas de comunicação dos resultados das avaliações realizadas pelo Etene aos setores do BNB responsáveis pela elaboração da proposta de Programação Anual do FNE.
194.	Assim, a equipe formulou propostas que foram acolhidas nos itens 9.3.7, 9.3.8, 9.3.9 e 9.3.10.
III.11.2. 	Providências adotadas e comentários dos gestores:
195.	As duas ações planejadas ainda aguardam atendimento (peça 89, p. 16) .
	Ação
	Descrição
	Unid. Responsável
	Prazo
	Comentário Auditoria
	Obs

	10.1.1
	Elaborar agenda de apresentação dos resultados dos estudos avaliativos sobre FNE
	Etene
	30/9/2019
	em atendimento
	1

	10.1.2
	Apresentar os resultados dos estudos avaliativos sobre o FNE para as Unidades da Direção Geral envolvidas com o planejamento do Banco e a programação do fundo constitucional, bem como para as áreas negociais
		30/9/2019
	em atendimento
	2

Obs. 1: ação a ser certificada pela Auditoria quando for construída a agenda de apresentação dos resultados dos estudos avaliativos sobre o FNE;
Obs. 2: ação a ser certificada pela Auditoria quando forem apresentados os resultados dos estudos avaliativos sobre o FNE para as Unidades da Direção Geral envolvidas com o planejamento do Banco e a programação do fundo constitucional.
III.11.3. 	Análise:
196.	A Auditoria do BNB aguarda a agenda de apresentação dos resultados dos estudos avaliativos sobre o FNE. A ação não é complexa e está em fase final de implementação: 30/9/2019.
197.	Convém, portanto, propor futura ação de monitoramento com o objetivo de verificar o completo atendimento à recomendação, conforme plano de monitoramento proposto adiante.
III.11.4. 	Conclusão:
198.	Convém considerar a deliberação 9.3.10 como "em implementação", diante das medidas já adotadas, cabendo nova análise da questão em futuras ações de monitoramento e o envio de cópia da presente instrução aos responsáveis, para ciência.
III.11.5. 	Evidências:
Roteiro de Verificação (peça 89, p. 16) , encaminhado com o Ofício 2019/610-180 (peça 88) .
CONCLUSÃO 
199.	Analisadas as medidas adotadas até o momento pelas entidades jurisdicionadas, de forma a cumprir a determinação e as recomendações constantes dos itens 9.1 a 9.4 do Acórdão 1271/2018-TCU-Plenário (TC Processo 021.629/2017-0) , pode-se descrever a situação atual conforme detalhado no quadro abaixo.
Quadro A - Grau de cumprimento das deliberações do Acórdão 1271/2018-TCU-Plenário
	Deliberação
	1
	2
	3
	4

	9.1. recomendar ao Ministério da Integração Nacional que preveja, nas Diretrizes e Orientações Gerais do Fundo Constitucional de Financiamento do Nordeste, mecanismos que permitam maior participação da Sudene na elaboração da proposta de Programação Anual a cargo do Banco do Nordeste do Brasil, a exemplo de reuniões formais em determinados marcos do processo, com o objetivo de identificar, tempestivamente, eventuais desvios da proposta em relação às prioridades regionais fixadas pelo Conselho Deliberativo da Sudene; 
	X
			
	9.2. recomendar à Superintendência de Desenvolvimento do Nordeste que:
9.2.1. tão logo conclua a elaboração da minuta de Projeto de Lei contendo o Plano Regional de Desenvolvimento do Nordeste, utilize-o como fonte interna de informação para edição das Diretrizes e Prioridades do Fundo Constitucional de Financiamento do Nordeste, considerando a importância da existência de um direcionamento estratégico para balizar os financiamentos concedidos com recursos do FNE; 
		X
		
	9.2. recomendar à Superintendência de Desenvolvimento do Nordeste que: (...) 
9.2.2. elabore, em parceria com o Banco do Nordeste do Brasil e outras instituições nacionais ou internacionais, ouvidas as agências de desenvolvimento estaduais, estudo específico que identifique as vocações e potencialidades econômicas locais, bem como os arranjos produtivos potenciais e existentes, em todos os Estados da sua área de atuação, e, após concluído, formule estratégia para incluir os resultados nas Diretrizes e Prioridades do FNE, visando direcionar a concessão de seus financiamentos;
		X
		
	9.2. recomendar à Superintendência de Desenvolvimento do Nordeste que: (...) 
9.2.3. estude a conveniência e oportunidade de instituir um Comitê Técnico de Acompanhamento do FNE no âmbito da estrutura do seu Conselho Deliberativo, que possua, entre outras, as atribuições de:
9.2.3.1. aumentar o diálogo e integração entre os atores governamentais e não-governamentais que tenham interesse na aplicação dos recursos do FNE;
9.2.3.2. monitorar as ações do FNE, desde o momento da programação até a posterior avaliação de resultados;
9.2.3.3. gerar subsídios para as atividades de articulação com os Estados da área de atuação da Sudene;
9.2.3.4. aumentar a divulgação dos resultados efetivamente obtidos com a aplicação dos recursos do FNE; e
9.2.3.5. dispor de outros assuntos e objetivos julgados pertinentes, que devem constar em um plano de trabalho a ser apresentado após a constituição do Comitê.
		X
		
	9.2. recomendar à Superintendência de Desenvolvimento do Nordeste que: (...) 
9.2.4. realize, com o apoio do Ministério da Integração Nacional, inventário das políticas públicas em andamento em sua área de atuação e insira, nas Diretrizes e Prioridades do FNE, aquelas com potencial de serem alavancadas com a concessão de crédito por parte do BNB;
		X
		
	9.2. recomendar à Superintendência de Desenvolvimento do Nordeste que: (...) 
9.2.5. adote providências administrativas, incluindo possíveis alterações regimentais, para dotar a Coordenação-Geral de Estudos e Pesquisas, Avaliação, Tecnologia e Inovação da competência específica de avaliar os resultados dos programas de financiamento do FNE, alocando na unidade os recursos humanos e financeiros necessários para coordenar pesquisas, realizadas diretamente e/ou mediante parceria com pesquisadores e entidades sem vínculos com os executores das ações, além de participar da formulação da metodologia de avaliação a ser seguida pelos bancos administradores, monitorando a condução dos trabalhos, de forma a assegurar isenção no tratamento do tema;
		X
		
	9.2. recomendar à Superintendência de Desenvolvimento do Nordeste que: (...) 
9.2.6. crie sistemática de acompanhamento das recomendações expedidas no âmbito da avaliação dos Relatórios de Resultados e Impactos do FNE encaminhados pelo BNB, até o seu efetivo cumprimento por parte do Banco, ou exija justificativas formais para a não adoção de alguma medida, com fundamento no art. 14, inciso III da Lei 7.827/1989;
		X
		
	9.3. recomendar ao Banco do Nordeste do Brasil que:
9.3.1. inclua nas propostas de Programação Anual do FNE previsão de aplicação mínima de recursos em setores e arranjos produtivos identificados como prioritários dentro de cada Estado, e, após a aplicação dos recursos, informe no Relatório de Resultados e Impactos do FNE os resultados alcançados, de forma detalhada e por Estado da federação;
		X
		
	9.3.2. crie indicadores para o FNE visando medir o nível de dinamização da economia nordestina e também o grau de instalação de novos polos econômicos em municípios interioranos, calculando e informando, de forma detalhada e por Estado, os resultados alcançados no Relatório de Resultados e Impactos do FNE;
		X
		
	9.3.3. solicite dos tomadores de empréstimo, no momento de negociação das propostas que envolvam recursos do FNE, informações a respeito de sua condição como beneficiário de alguma política pública federal ou estadual, inserindo os dados nos sistemas de crédito e priorizando, na medida do possível, a concessão desses financiamentos;
	X
			
	9.3.4. direcione os esforços do Escritório Técnico de Estudos Econômicos do Nordeste - Etene no sentido de produzir informações mais relevantes, fidedignas e atualizadas acerca dos resultados do FNE nos relatórios de impacto regularmente encaminhados ao Ministério da Integração Nacional e à Sudene, alocando na unidade os recursos financeiros e humanos necessários à realização de estudos anuais especializados que tragam informações mais aprofundadas não só sobre os impactos do FNE, mas também sobre os principais obstáculos que impedem ou prejudicam o alcance das metas e objetivos do fundo;
		X
		
	9.3.5. aperfeiçoe o processo de elaboração dos relatórios semestrais e anuais de impacto do FNE, encaminhados regularmente à Sudene e ao Ministério da Integração Nacional, de modo que:
9.3.5.1. evite a descrição genérica do desempenho de cada setor, destacando explicitamente os empreendimentos ou projetos especiais ou estruturantes ou, ainda, resultantes da atuação conjugada com outras instituições, como as universidades ou organismos estaduais de fomento ou promoção do desenvolvimento;
9.3.5.2. destaque os projetos resultantes da ação de prospecção dos escritórios do BNB em São Paulo e no Rio de Janeiro;
9.3.5.3. passe a agregar informações sobre refinanciamentos de empresas, renegociações de contratos e outros dados sobre as operações em si, em cada setor, como indicadores sobre a duração média dos contratos, valores médios e número de refinanciamentos por mutuário;
9.3.5.4. calcule e informe dados referentes aos Indicadores de Resultado e de Impacto, já previstos na metodologia de avaliação adotada pelo Etene, tais como o número de estabelecimentos em implantação ou outras informações que passem a ideia do impacto setorial dos empréstimos;
9.3.5.5. desagregue os dados referentes ao Pronaf daqueles relativos ao FNE Rural, tanto no que diz respeito às informações operacionais dos itens e culturas financiados, quanto no que se refere a indicadores de eficiência financeiros, especialmente os relativos à adimplência e volume renegociado e rebates concedidos sobre as dívidas;
		X
		
	9.3.6. reavalie a adequabilidade de se utilizar o Sistema Intermunicipal de Insumo-Produto do Nordeste como instrumento de avaliação, inclusive retirando-o da metodologia de avaliações como fonte de obtenção de dados avaliativos, tendo em vista a natureza predominantemente preditiva desse instrumento, adotando métodos de aferição real dos resultados alcançados, com base em dados a serem obtidos junto às fontes primárias previstas na metodologia em vigor no Etene, tais como o IBGE, a Rais, o Caged, além dos sistemas internos do próprio BNB;
		X
		
	9.3.7. promova a participação da Sudene, estendendo o convite ao Ministério da Integração Nacional, na formulação da metodologia de avaliação do FNE adotada pelo Etene, discutindo a programação dos trabalhos a serem realizados a cada ano, permitindo o alinhamento das expectativas em relação à avaliação do fundo;
	X
			
	9.3.8. forneça anualmente à Sudene os dados das operações de crédito firmadas com recursos do FNE, retirando a identificação dos beneficiários dos empréstimos, de maneira a propiciar àquela entidade a realização de suas próprias avaliações a respeito das aplicações do fundo;
	X
			
	9.3.9. divulgue, em item específico do Relatório de Gestão do FNE, a situação do cumprimento das recomendações expedidas pela Sudene no âmbito da avaliação dos Relatórios de Resultados e Impactos do FNE, acompanhada das devidas justificativas quanto ao estado de implementação de cada uma delas ou aos motivos que levaram à não adoção das medidas;
	X
			
	9.3.10. crie e formalize plano de comunicação interna para divulgação do resultado das avaliações do Etene para os demais setores do Banco que lidam com o planejamento do FNE, especialmente aquele responsável por consolidar a proposta de Programação Anual do fundo, que envolva, dentre outros, a realização de reuniões entre as equipes técnicas durante as discussões da referida proposta;
		X
		
	9.4. determinar ao Ministério da Integração Nacional, à Superintendência de Desenvolvimento do Nordeste e ao Banco do Nordeste do Brasil que encaminhem ao Tribunal, no prazo de noventa dias, Plano de Ação que contenha o cronograma de adoção das medidas necessárias à implementação das deliberações constantes deste acórdão, com definição dos responsáveis, prazos e atividades acerca das medidas a serem tomadas;
	X
			
Legenda: Situação: 1 - Cumprida/implementada; 2 - Em Cumprimento / em implementação; 3 - Não cumprida / não implementada e 4 - Não Aplicável
200.	Com relação ao item 9.4, constata-se que foram apresentados planos de ação com as indicações de medidas a serem adotadas com o objetivo de implementar as recomendações dispostas nos itens 9.1 a 9.3 do Acórdão 1827/2017-TCU-Plenário, Rel. José Mucio (peças 62, 65, 71 e 74) , podendo ser considerada a determinação "cumprida" (itens I.1.4, II.1.4 e III.1.4) .
201.	Em relação ao item 9.1, verifica-se que o Ministério do Desenvolvimento Regional - MDR atendeu a recomendação expedida pelo Tribunal, devendo a deliberação ser considerada como "implementada" (item I.1.4) .
202.	No tocante ao item 9.2.3, verifica-se que a Sudene procurou atender a recomendação expedida pelo Tribunal, visto que restou comprovada a criação do Comitê Técnico de Acompanhamento do FNE. Apesar disso, considerada a possibilidade aventada de extinção, a partir de 28/6/2019, dos comitês estabelecidos no âmbito da Sudene, em razão de recente decisão do Governo Federal (arts. 1º e 5º do Decreto 9.759/2019) , convém reavaliar a questão quando da realização de futuras ações de monitoramento, podendo a recomendação ser considerada como "em implementação" (item II.4.4) .
203.	Relativamente aos itens 9.2.1, 9.2.2, 9.2.4, 9.2.5 e 9.2.6, do exame das considerações apresentadas, verifica-se que a Sudene vem atendendo as recomendações expedidas pelo Tribunal. No entanto, para que seja confirmada a implementação total das medidas, considerando sobretudo os prazos ainda vigentes, faz-se necessária a realização de novas ações de monitoramento. Devem estas deliberações ser consideradas em "implementação" (itens II.2.4, II.3.4, II.5.4, II.6.4 e II.7.4) .
204.	Em relação ao BNB, constatou-se que os itens 9.3.1, 9.3.2, 9.3.4, 9.3.5, 9.3.6, 9.3.10 estão "em implementação", cujo prazo final é 31/3/2020 (itens III.2.4, III.3.4, III.4.4, III.5.4, III.6.4, III.7.4, III.10.4 e III.11.4) . Já os itens 9.3.3, 9.3.7, 9.3.8 e 9.3.9, podem ser considerados como "implementados".
205.	Além disso, convém propor a aprovação de plano de monitoramento, conforme a seguir detalhado.
PROPOSTA DE ENCAMINHAMENTO 
206.	Diante do exposto, submetem-se os autos à consideração superior com a seguinte proposta: 
206.1.	Considerar as recomendações constantes dos itens 9.1, 9.3.3, 9.3.7, 9.3.8 e 9.3.9 do Acórdão 1271/2018-TCU-Plenário como "implementadas", as recomendações dos itens 9.2.1, 9.2.2, 9.2.4, 9.2.5, 9.2.6, 9.3.1, 9.3.2, 9.3.4, 9.3.5, 9.3.6, 9.3.10 como "em implementação", assim como a determinação do item 9.4 como "cumprida";
206.2.	Apensar definitivamente este monitoramento ao processo original (TC Processo 021.629/2017-0) , nos termos do art. 5º, inciso II, da Portaria-Segecex 27/2009;
206.3.	Autuar novo processo de monitoramento (MON) com o intuito de dar continuidade ao acompanhamento e à avaliação da efetiva implantação das medidas constantes dos planos de ação apresentados pela Superintendência do Desenvolvimento do Nordeste (Sudene) e pelo Banco do Nordeste do Brasil S.A. (BNB) , objetivando implementar as recomendações constantes dos itens 9.2 a 9.3 do Acórdão 1271/2018-TCU-Plenário, conforme "Ação de Monitoramento 3" do Plano de Monitoramento abaixo:
	Descrição da Ação
	Período Provável de
Realização
	Tempo estimado
 (Dias úteis) 
	Unidades Responsáveis pelo monitoramento
	Quantidade de
Auditores

	Ação de Monitoramento 1
	Realizada 
Análise dos Planos de Ação Apresentados e das medidas até então adotadas (Jun-Jul/2019) 
	-
	SecexDesenvolvimento
/
SecexFinanças
	2

	Ação de Monitoramento 2
	Realizada
Análise de novas informações (Nov/2019) 
	-
	SecexDesenvolvimento
/
SecexFinanças
	2

	Ação de Monitoramento 3
	Jun/2020
	50HD
	SecexDesenvolvimento
/
SecexFinanças
	2

206.4.	Encaminhar cópia do acórdão que vier a ser proferido e da presente instrução ao Ministério do Desenvolvimento Regional (MDR) , à Superintendência do Desenvolvimento do Nordeste (Sudene) e ao Banco do Nordeste do Brasil S.A (BNB) , para ciência e adoção das medidas consideradas pertinentes à continuidade da implementação das deliberações constantes do Acórdão 1271/2018-TCU-Plenário, Rel. José Mucio Monteiro.
	É o Relatório.

não há

Não atuou.

MONITORAMENTO. RELATÓRIO DE AUDITORIA NO FUNDO CONSTITUCIONAL DE FINANCIAMENTO DO NORDESTE. RECOMENDAÇÕES EM IMPLEMENTAÇÃO. CIÊNCIA AOS INTERESSADOS. RESTITUIÇÃO DOS AUTOS PARA CONTINUIDADE DO MONITORAMENTO

MONITORAMENTO (MON)

Secretaria de Controle Externo do Desenvolvimento Econômico (SecexDesen).

Inicialmente, registro que atuo nos presentes autos por força do art. 152 do Regimento Interno do TCU.
2.	Em exame processo de monitoramento do Acórdão 1281/2018-TCU-Plenário, de relatoria do Ministro José Mucio Monteiro, prolatado no âmbito do TC Processo 021.629/2017-0, que tratou de Relatório de Auditoria no Fundo Constitucional de Financiamento do Nordeste (FNE) , cujo objetivo foi avaliar a eficácia e a eficiência dos processos de planejamento e de avaliação de resultados dos financiamentos concedidos com recursos do FNE. A fiscalização buscou verificar a aderência das atividades desenvolvidas pelo Ministério da Integração Nacional (atualmente incorporado pelo Ministério do Desenvolvimento Regional - MDR) , pela Superintendência de Desenvolvimento do Nordeste (Sudene) e pelo Banco do Nordeste do Brasil (BNB) em relação aos objetivos traçados na Lei 7.827/1989, que instituiu os fundos constitucionais.
3.	Entre outras conclusões, o Relatório de Auditoria apontou, na ocasião, a existência de falhas estruturais no processo de planejamento do FNE, em especial pelo fato de o agente executor do fundo, o BNB, estar atuando como verdadeiro formulador da política de desenvolvimento regional em relação à alocação dos recursos do FNE, o que estaria provocando ineficiências na sua distribuição, em prejuízo ao público-alvo prioritário do fundo.
4.	Outras situações verificadas foram a falta de sinergia e articulação entre os programas de financiamento do fundo e outras políticas públicas federais em execução na Região Nordeste, bem como falhas no processo de avaliação de resultados do FNE, a prejudicar o conhecimento do real benefício decorrente de suas aplicações.
5.	Nesse sentido, por meio do referido Acórdão 1281/2018-TCU-Plenário, o TCU, em apreciação da auditoria em questão, decidiu, no essencial (destaques inseridos) :
9.1. recomendar ao Ministério da Integração Nacional que preveja, nas Diretrizes e Orientações Gerais do Fundo Constitucional de Financiamento do Nordeste, mecanismos que permitam maior participação da Sudene na elaboração da proposta de Programação Anual a cargo do Banco do Nordeste do Brasil, a exemplo de reuniões formais em determinados marcos do processo, com o objetivo de identificar, tempestivamente, eventuais desvios da proposta em relação às prioridades regionais fixadas pelo Conselho Deliberativo da Sudene; 
9.2. recomendar à Superintendência de Desenvolvimento do Nordeste que:
9.2.1. tão logo conclua a elaboração da minuta de Projeto de Lei contendo o Plano Regional de Desenvolvimento do Nordeste, utilize-o como fonte interna de informação para edição das Diretrizes e Prioridades do Fundo Constitucional de Financiamento do Nordeste, considerando a importância da existência de um direcionamento estratégico para balizar os financiamentos concedidos com recursos do FNE; 
9.2.2. elabore, em parceria com o Banco do Nordeste do Brasil e outras instituições nacionais ou internacionais, ouvidas as agências de desenvolvimento estaduais, estudo específico que identifique as vocações e potencialidades econômicas locais, bem como os arranjos produtivos potenciais e existentes, em todos os Estados da sua área de atuação, e, após concluído, formule estratégia para incluir os resultados nas Diretrizes e Prioridades do FNE, visando direcionar a concessão de seus financiamentos;
9.2.3. estude a conveniência e oportunidade de instituir um Comitê Técnico de Acompanhamento do FNE no âmbito da estrutura do seu Conselho Deliberativo, que possua, entre outras, as atribuições de:
9.2.3.1. aumentar o diálogo e integração entre os atores governamentais e não-governamentais que tenham interesse na aplicação dos recursos do FNE;
9.2.3.2. monitorar as ações do FNE, desde o momento da programação até a posterior avaliação de resultados;
9.2.3.3. gerar subsídios para as atividades de articulação com os Estados da área de atuação da Sudene;
9.2.3.4. aumentar a divulgação dos resultados efetivamente obtidos com a aplicação dos recursos do FNE; e
9.2.3.5. dispor de outros assuntos e objetivos julgados pertinentes, que devem constar em um plano de trabalho a ser apresentado após a constituição do Comitê.
9.2.4. realize, com o apoio do Ministério da Integração Nacional, inventário das políticas públicas em andamento em sua área de atuação e insira, nas Diretrizes e Prioridades do FNE, aquelas com potencial de serem alavancadas com a concessão de crédito por parte do BNB;
9.2.5. adote providências administrativas, incluindo possíveis alterações regimentais, para dotar a Coordenação-Geral de Estudos e Pesquisas, Avaliação, Tecnologia e Inovação da competência específica de avaliar os resultados dos programas de financiamento do FNE, alocando na unidade os recursos humanos e financeiros necessários para coordenar pesquisas, realizadas diretamente e/ou mediante parceria com pesquisadores e entidades sem vínculos com os executores das ações, além de participar da formulação da metodologia de avaliação a ser seguida pelos bancos administradores, monitorando a condução dos trabalhos, de forma a assegurar isenção no tratamento do tema;
9.2.6. crie sistemática de acompanhamento das recomendações expedidas no âmbito da avaliação dos Relatórios de Resultados e Impactos do FNE encaminhados pelo BNB, até o seu efetivo cumprimento por parte do Banco, ou exija justificativas formais para a não adoção de alguma medida, com fundamento no art. 14, inciso III da Lei 7.827/1989;
9.3. recomendar ao Banco do Nordeste do Brasil que:
9.3.1. inclua nas propostas de Programação Anual do FNE previsão de aplicação mínima de recursos em setores e arranjos produtivos identificados como prioritários dentro de cada Estado, e, após a aplicação dos recursos, informe no Relatório de Resultados e Impactos do FNE os resultados alcançados, de forma detalhada e por Estado da federação;
9.3.2. crie indicadores para o FNE visando medir o nível de dinamização da economia nordestina e também o grau de instalação de novos polos econômicos em municípios interioranos, calculando e informando, de forma detalhada e por Estado, os resultados alcançados no Relatório de Resultados e Impactos do FNE;
9.3.3. solicite dos tomadores de empréstimo, no momento de negociação das propostas que envolvam recursos do FNE, informações a respeito de sua condição como beneficiário de alguma política pública federal ou estadual, inserindo os dados nos sistemas de crédito e priorizando, na medida do possível, a concessão desses financiamentos;
9.3.4. direcione os esforços do Escritório Técnico de Estudos Econômicos do Nordeste - Etene no sentido de produzir informações mais relevantes, fidedignas e atualizadas acerca dos resultados do FNE nos relatórios de impacto regularmente encaminhados ao Ministério da Integração Nacional e à Sudene, alocando na unidade os recursos financeiros e humanos necessários à realização de estudos anuais especializados que tragam informações mais aprofundadas não só sobre os impactos do FNE, mas também sobre os principais obstáculos que impedem ou prejudicam o alcance das metas e objetivos do fundo;
9.3.5. aperfeiçoe o processo de elaboração dos relatórios semestrais e anuais de impacto do FNE, encaminhados regularmente à Sudene e ao Ministério da Integração Nacional, de modo que:
9.3.5.1. evite a descrição genérica do desempenho de cada setor, destacando explicitamente os empreendimentos ou projetos especiais ou estruturantes ou, ainda, resultantes da atuação conjugada com outras instituições, como as universidades ou organismos estaduais de fomento ou promoção do desenvolvimento;
9.3.5.2. destaque os projetos resultantes da ação de prospecção dos escritórios do BNB em São Paulo e no Rio de Janeiro;
9.3.5.3. passe a agregar informações sobre refinanciamentos de empresas, renegociações de contratos e outros dados sobre as operações em si, em cada setor, como indicadores sobre a duração média dos contratos, valores médios e número de refinanciamentos por mutuário;
9.3.5.4. calcule e informe dados referentes aos Indicadores de Resultado e de Impacto, já previstos na metodologia de avaliação adotada pelo Etene, tais como o número de estabelecimentos em implantação ou outras informações que passem a ideia do impacto setorial dos empréstimos; 
9.3.5.5. desagregue os dados referentes ao Pronaf daqueles relativos ao FNE Rural, tanto no que diz respeito às informações operacionais dos itens e culturas financiados, quanto no que se refere a indicadores de eficiência financeiros, especialmente os relativos à adimplência e volume renegociado e rebates concedidos sobre as dívidas;
9.3.6. reavalie a adequabilidade de se utilizar o Sistema Intermunicipal de Insumo-Produto do Nordeste como instrumento de avaliação, inclusive retirando-o da metodologia de avaliações como fonte de obtenção de dados avaliativos, tendo em vista a natureza predominantemente preditiva desse instrumento, adotando métodos de aferição real dos resultados alcançados, com base em dados a serem obtidos junto às fontes primárias previstas na metodologia em vigor no Etene, tais como o IBGE, a Rais, o Caged, além dos sistemas internos do próprio BNB;
9.3.7. promova a participação da Sudene, estendendo o convite ao Ministério da Integração Nacional, na formulação da metodologia de avaliação do FNE adotada pelo Etene, discutindo a programação dos trabalhos a serem realizados a cada ano, permitindo o alinhamento das expectativas em relação à avaliação do fundo;
9.3.8. forneça anualmente à Sudene os dados das operações de crédito firmadas com recursos do FNE, retirando a identificação dos beneficiários dos empréstimos, de maneira a propiciar àquela entidade a realização de suas próprias avaliações a respeito das aplicações do fundo;
9.3.9. divulgue, em item específico do Relatório de Gestão do FNE, a situação do cumprimento das recomendações expedidas pela Sudene no âmbito da avaliação dos Relatórios de Resultados e Impactos do FNE, acompanhada das devidas justificativas quanto ao estado de implementação de cada uma delas ou aos motivos que levaram à não adoção das medidas;
9.3.10. crie e formalize plano de comunicação interna para divulgação do resultado das avaliações do Etene para os demais setores do Banco que lidam com o planejamento do FNE, especialmente aquele responsável por consolidar a proposta de Programação Anual do fundo, que envolva, dentre outros, a realização de reuniões entre as equipes técnicas durante as discussões da referida proposta;
9.4. determinar ao Ministério da Integração Nacional, à Superintendência de Desenvolvimento do Nordeste e ao Banco do Nordeste do Brasil que encaminhem ao Tribunal, no prazo de noventa dias, Plano de Ação que contenha o cronograma de adoção das medidas necessárias à implementação das deliberações constantes deste acórdão, com definição dos responsáveis, prazos e atividades acerca das medidas a serem tomadas;
6.	A partir de expedientes encaminhados pelas unidades jurisdicionadas envolvidas e reuniões com os gestores a elas relacionados, a Secretaria de Controle Externo do Desenvolvimento Econômico (SecexDesenvolvimento) obteve informações e documentos alusivos às providências adotadas para o cumprimento das recomendações/determinações em questão.
7.	Relativamente às ações adotadas pelo Ministério do Desenvolvimento Regional (MDR) , sucessor do extinto Ministério da Integração Nacional, a unidade técnica registrou o recebimento do  plano de ação (deliberação 9.4) para implementação da recomendação endereçada à Pasta, e verificou que o MDR editou a Portaria MDR 333, de 10 de agosto de 2018, e a Portaria MDR 1953, de 15 de agosto de 2019, tratando das diretrizes e orientações gerais para aplicação dos recursos do FNE no exercícios de 2019 e 2020, respectivamente (deliberação 9.1) . Consta do art. 3º da Portaria MDR 1953/2019, entre outros, recomendação à superintendência de desenvolvimento (Sudene) que se reúna com o banco administrador (BNB) com o objetivo de identificar, tempestivamente, eventuais desvios em relação às prioridades regionais fixadas pelo Conselho Deliberativo, conforme alvitrado pelo TCU.
8.	Quanto às providências adotadas pela Sudene, a SecexDesenvolvimento registrou que, do plano de ação encaminhado (deliberação 9.4) , constaram diversas medidas voltadas ao atendimento das recomendações dirigidas à autarquia (deliberação 9.2 e subitens relacionados) , consideradas necessárias à regularização da situação, com destaque para as tratativas voltadas a criação do projeto de lei do Plano Regional de Desenvolvimento do Nordeste (PRDNE) , aprovado pelo Conselho Deliberativo da autarquia em 24/5/2019 e encaminhado ao MDR para apreciação e posterior submissão ao Congresso Nacional. Não obstante, observou-se que, no geral, a implementação das medidas registradas no plano de ação ainda se encontrava em estágio incipiente, de modo que, para a confirmação da implementação total das providências, se mostra conveniente incluir novas ações de monitoramento futuro.
9.	No que se refere às medidas adotadas pelo Banco do Nordeste, a unidade técnica consignou que o plano apresentado pelo banco (deliberação 9.4) contemplou diferentes ações, subdivididas em diversas etapas (deliberação 9.3 e subitens relacionados) , algumas concluídas e outras em andamento, conforme informações prestadas pelo próprio banco, em dois momentos diferentes. Algumas das ações executadas, de caráter mais objetivo, foram tidas pela unidade técnica como suficientes para considerar implementada parte das recomendações: i) articulação junto ao Escritório Técnico de Estudos Econômicos do Nordeste - Etene, MDR e Sudene para discussão das metodologias e programação dos trabalhos de avaliação anual do FNE (recomendação 9.3.7) ; ii) tratativas concluídas para compartilhamento anual regular com a Sudene de dados das operações de crédito par fins de avaliação das aplicações do fundo (recomendação 9.3.8) ; e iii) inclusão, no Relatório de Gestão do FNE, de informações acerca do cumprimento de recomendações expedidas pela Sudene, no âmbito da avaliação dos relatórios de resultados e impactos do FNE (recomendação 9.3.9) .
10.	Diante das providências adotadas, a SecexDesenvolvimento propôs considerar as recomendações dos itens 9.1, 9.3.3, 9.3.7, 9.3.8 e 9.3.9 do Acórdão 1271/2018-TCU-Plenário como "implementadas", as recomendações dos itens 9.2.1, 9.2.2, 9.2.3, 9.2.4, 9.2.5, 9.2.6, 9.3.1, 9.3.2, 9.3.4, 9.3.5, 9.3.6 e 9.3.10 como "em implementação", e a determinação do item 9.4 como "cumprida", bem como propôs a realização de novo monitoramento, de modo a dar continuidade ao acompanhamento e à avaliação da efetiva implementação das recomendações exaradas no Acórdão 1271/2018-TCU-Plenário.
11.	Manifesto minha anuência ao encaminhamento proposto pela unidade técnica, sem prejuízo das breves considerações a seguir.
12.	Conforme se depreende do Relatório de Gestão do FNE, exercício de 2018 (relatório mais recente disponibilizado em área específica do Portal TCU, segundo consulta realizada pela minha assessoria) , o total disponível para aplicações do fundo alcançou o montante de R$ 32,9 bilhões naquele exercício, dos quais R$ 14,8 bilhões foram orçados para projetos dos setores enquadráveis na Programação Padrão, R$ 14,5 bilhões foram direcionados à Projeção para Projetos de Grande Porte de Infraestrutura e R$ 700 milhões destinados ao Programa de Financiamento Estudantil (Fies) . 
13.	A elevada materialidade dos recursos geridos denota a relevância dos processos de planejamento e de avaliação de resultados dos financiamentos concedidos com recursos do FNE para o atingimento do objetivo do fundo constitucional de contribuir para o desenvolvimento econômico e social da Região Nordeste mediante a execução de programas de financiamento aos setores produtivos.
14.	As preocupantes falhas no processo de planejamento do FNE, apontadas no Relatório de Auditoria concluído em março/2018, culminaram nas diversas recomendações consignadas no Acórdão 1281/2018-TCU-Plenário, ora monitorado.
15.	Constatações no mesmo sentido foram apontadas em auditoria operacional, realizada em período subsequente, de junho/2018 a março/2019, no âmbito da Fiscalização de Orientação Centralizada (FOC) Inclusão Econômica, voltada a avaliar políticas de inclusão social e produtiva do Governo Federal (TC Processo 017.192/2018-8) . A auditoria em questão foi recentemente apreciada por meio do Acórdão 1756/2020-TCU-Plenário, de minha relatoria. Destaco trechos do voto que proferi naquela oportunidade e do acórdão prolatado (destaques inseridos) :
Voto Condutor (Acórdão 1756/2020-TCU-Plenário) :
30. Em relação ao Programa Nacional de Microcrédito Produtivo Orientado (PNMPO) são os seguintes os achados de auditoria:
 (...) 
c) impossibilidade de utilização dos recursos dos Fundos Constitucionais (Norte, Nordeste e Centro-Oeste) para o setor urbano por falta de regulamentação.
d) alocação desproporcional de recursos do PNMPO entre as unidades federativas das regiões Norte e Nordeste pelos bancos oficiais de fomento BNB e Basa, em razão da ausência de diretriz ou regramento legislativo específico que discipline a matéria. A concentração da aplicação dos recursos do PNMPO, sobretudo nos Estados do Pará e do Ceará, remete à possível exclusão de parcela significativa da população que necessita do microcrédito subsidiado.
 (...) 
32. O conjunto desses achados de auditoria demonstra a falta de governança que se traduz na coordenação inexistente dos programas e nas ações muitas vezes individualistas na condução de cada um deles, sem que haja a integração necessária para atingir os objetivos traçados em relação à inclusão social e produtiva das pessoas em situação de vulnerabilidade.
Acórdão 1756/2020-TCU-Plenário:
 (...) 9.2. recomendar (...) :
 (...) 
9.2.4. ao Ministério do Desenvolvimento Regional (MDR) que, no âmbito de suas competências e com base na estrutura de Governança estabelecida para os Fundos Constitucionais de Financiamento do Norte, do Nordeste e do Centro-Oeste:
9.2.4.1. desenvolva estudos e proceda aos ajustes normativos, caso necessários, para atendimento ao disposto no art. 4º da Lei 13.636/2018 (disciplinar as condições para aplicação dos recursos desses fundos constitucionais no PNMPO) , e no art. 9º do Decreto 9.161/2017 (estabelecer a periodicidade para prestação de contas da aplicação dos recursos e dos resultados obtidos) ;
9.2.4.2. desenvolva estudos e proceda aos ajustes normativos, caso necessários, ao disciplinamento das condições para aplicação dos recursos desses fundos constitucionais no PNMPO e para o estabelecimento da periodicidade para prestação de contas da aplicação dos recursos e dos resultados obtidos.
9.2.5. ao Banco do Nordeste e ao Banco da Amazônia que avaliem a oportunidade e a conveniência de direcionarem a concessão dos financiamentos, no âmbito do PNMPO, com base em critérios proporcionais de distribuição espacial, em todos os Estados da sua área de atuação, devidamente fundamentados nas necessidades de microcrédito produtivo orientado de cada localidade;
16.	As constatações e encaminhamentos no âmbito daquela FOC, ainda que em contexto específico, reforçam a pertinência das recomendações ora monitoradas.
17.	A despeito das providências já adotadas pelas unidades jurisdicionadas relacionadas, analisadas nestes autos, boa parte das ações necessárias à implementação das recomendações ainda não haviam sido concluídas, de modo que se mostra indispensável o acompanhamento do desdobramento das medidas em andamento, em novo monitoramento, para que se avalie a efetividade das ações, objetivando benefícios definitivos para a gestão do fundo.
18.	Ante o exposto, acolho a proposta uníssona da unidade técnica e voto por que seja adotado o Acórdão que ora submeto à consideração deste Colegiado.
TCU, Sala das Sessões Ministro Luciano Brandão Alves de Souza, em 15 de julho de 2020.
RAIMUNDO CARREIRO 
Relator